```{r}
source("_setup.R")
source("_funcoes.R")
source("_cras.R")
source("_creas.R")
source("_cpop.R")
source("_unac.R")
source("_ceconv.R")
source("_cedia.R")
source("_posto_cadunico.R")
```

# Apresentação {.unnumbered}

Integrante do tripé da Seguridade Social, ao lado das políticas de Saúde e de Previdência Social, a Assistência Social constitui-se como um direito do cidadão e um dever do Estado. Como toda política pública, o SUAS encontra-se em permanente processo de aprimoramento, exigindo atualizações e adequações contínuas diante das transformações sociais e das novas demandas da conjuntura.

O Censo SUAS constitui o retrato mais abrangente, consistente e sistemático da Assistência Social no Brasil. Previsto no Decreto nº 7.334/2010, consolida-se como instrumento essencial de monitoramento e avaliação da política. A publicação anual de seus resultados busca oferecer um conjunto qualificado de análises e reflexões que contribuam para o aprimoramento contínuo e o fortalecimento histórico do SUAS, além de evidenciar avanços, identificar desafios e apontar caminhos para os rumos e pactos que orientam a política de Assistência Social em todo o país.

Chegamos a mais de 30 anos da LOAS (Lei Orgânica da Assistência Social) com uma rede que ultrapassa 31 mil unidades públicas e conta também com a atuação de Organizações da Sociedade Civil (OSCs), reunindo **mais de 410 mil trabalhadores e trabalhadoras**. Trata-se de um sistema federativo e participativo, no qual as responsabilidades são compartilhadas entre os três entes federados, sob a direção e deliberação do controle social. A @tbl-marcos apresenta o marco normativo que institucionaliza e orienta a conformação desta política pública.

```{r fig-unidades, fig.cap = "Quantidade de unidades públicas registradas no Censo SUAS - Brasil e grandes regiões, 2020 a 2024", fig.footer = "Fonte: MDS, Censo SUAS."}

tabela <- 
  f_quantitativo_regiao(cras_2020, IBGE) |>
  bind_rows(f_quantitativo_regiao(creas_2020, IBGE)) |>
  bind_rows(f_quantitativo_regiao(cpop_2020, IBGE)) |>
  bind_rows(f_quantitativo_regiao(unac_2020, IBGE)) |>
  bind_rows(f_quantitativo_regiao(ceconv_2020, IBGE)) |>
  bind_rows(f_quantitativo_regiao(cedia_2020, IBGE)) |>
  bind_rows(f_quantitativo_regiao(posto_cadunico_2020, IBGE)) |>

  bind_rows(f_quantitativo_regiao(cras_2021, IBGE)) |>
  bind_rows(f_quantitativo_regiao(creas_2021, IBGE)) |>
  bind_rows(f_quantitativo_regiao(cpop_2021, IBGE)) |>
  bind_rows(f_quantitativo_regiao(unac_2021, IBGE)) |>
  bind_rows(f_quantitativo_regiao(ceconv_2021, IBGE)) |>
  bind_rows(f_quantitativo_regiao(cedia_2021, IBGE)) |>
  bind_rows(f_quantitativo_regiao(posto_cadunico_2021, IBGE)) |>

  bind_rows(f_quantitativo_regiao(cras_2022, IBGE)) |>
  bind_rows(f_quantitativo_regiao(creas_2022, IBGE)) |>
  bind_rows(f_quantitativo_regiao(cpop_2022, IBGE)) |>
  bind_rows(f_quantitativo_regiao(unac_2022, IBGE)) |>
  bind_rows(f_quantitativo_regiao(ceconv_2022, IBGE)) |>
  bind_rows(f_quantitativo_regiao(cedia_2022, IBGE)) |>
  bind_rows(f_quantitativo_regiao(posto_cadunico_2022, IBGE)) |>

  bind_rows(f_quantitativo_regiao(cras_2023, IBGE)) |>
  bind_rows(f_quantitativo_regiao(creas_2023, IBGE)) |>
  bind_rows(f_quantitativo_regiao(cpop_2023, IBGE)) |>
  bind_rows(f_quantitativo_regiao(unac_2023, IBGE)) |>
  bind_rows(f_quantitativo_regiao(ceconv_2023, IBGE)) |>
  bind_rows(f_quantitativo_regiao(cedia_2023, IBGE)) |>
  bind_rows(f_quantitativo_regiao(posto_cadunico_2023, IBGE)) |>

  bind_rows(f_quantitativo_regiao(cras_2024, IBGE)) |>
  bind_rows(f_quantitativo_regiao(creas_2024, IBGE)) |>
  bind_rows(f_quantitativo_regiao(cpop_2024, IBGE)) |>
  bind_rows(f_quantitativo_regiao(unac_2024, IBGE)) |>
  bind_rows(f_quantitativo_regiao(ceconv_2024, IBGE)) |>
  bind_rows(f_quantitativo_regiao(cedia_2024, IBGE)) |>
  bind_rows(f_quantitativo_regiao(posto_cadunico_2024, IBGE)) |>

  summarise(n=sum(n), .by = c(Ano, Região))

grafico<-tabela |>
  f_grafico_col_group_numero(Região, n, Ano, 1)

grafico
```

| 1988 | 1993 | 2001 | 2003 | 2004 | 2005 | 2006 | 2009 | 2011 | 2012 | 2016 |
|--------|:------:|:------:|--------|:------:|:------:|:------:|:------:|:------:|:------:|--------|
| CF | LOAS     | Cadastro Único     | Programa Bolsa Família | PNAS     | NOB/ SUAS | NOB/ RH   | Tipificação dos Serviços | Lei 12.435 SUAS | NOB/ SUAS | II Plano Decenal |

: Marcos legais da Assistência Social no Brasil. {#tbl-marcos}

São referências essenciais que sustentam o debate apresentado nesta edição. O conteúdo desta publicação traz uma linha histórica — em grande parte a partir de 2012 — que evidencia aspectos relacionados à gestão, às unidades do SUAS, aos serviços e benefícios, à gestão do trabalho, ao controle social e à participação. Além disso, inclui elementos metodológicos que demonstram os avanços na construção dessa linha histórica de forma cada vez mais qualificada, com modernização nos processos de análise e tratamento de dados.

Desejamos uma boa leitura e esperamos que esta edição contribua para subsidiar debates qualificados, fortalecendo o aprimoramento contínuo desta política pública.