```{r}
source("_setup.R")
source("_funcoes.R")
source("_cras.R")
source("_creas.R")
source("_cpop.R")
source("_unac.R")
source("_ceconv.R")
source("_cedia.R")
source("_famacol.R")
source("_posto_cadunico.R")
source("_crasrh.R")
source("_creasrh.R")
source("_cpoprh.R")
source("_unacrh.R")
source("_ceconvrh.R")
source("_cediarh.R")
source("_famacolrh.R")
source("_posto_cadunicorh.R")
source("_gmrh.R")
source("_gerh.R")
source("_fmasrh.R")
source("_feasrh.R")
source("_cmunrh.R")
source("_cestrh.R")
```

# Apresentação {.unnumbered}

Integrante do tripé da Seguridade Social, ao lado das políticas de Saúde e de Previdência Social, a Assistência Social constitui-se como um direito do cidadão e um dever do Estado. Como toda política pública, o SUAS encontra-se em permanente processo de aprimoramento, exigindo atualizações e adequações contínuas diante das transformações sociais e das novas demandas da conjuntura.

O Censo SUAS constitui o retrato mais abrangente, consistente e sistemático da Assistência Social no Brasil. Previsto no [Decreto nº 7.334/2010](https://www.planalto.gov.br/ccivil_03/_ato2007-2010/2010/decreto/d7334.htm), consolida-se como instrumento essencial de monitoramento e avaliação da política. A publicação anual de seus resultados busca oferecer um conjunto qualificado de análises e reflexões que contribuam para o aprimoramento contínuo e o fortalecimento histórico do SUAS, além de evidenciar avanços, identificar desafios e apontar caminhos para os rumos e pactos que orientam a política de Assistência Social em todo o país.

O Censo SUAS 2024 registrou uma rede com **31.920 unidades públicas** (@fig-unidades), incluindo unidades governamentais e Organizações da Sociedade Civil (OSCs), rede que é composta por:

1.  CRAS (Centro de Referência em Assistência Social),
2.  CREAS (Centro de Referência Especializado em Assistência Social),
3.  Centro POP (Centro de Referência Especializado para Pessoas em Situação de Rua),
4.  Unidades de Acolhimento,
5.  Centro de Convivência (unidades que executam Serviço de Convivência e Fortalecimento de Vínculos, exceto CRAS),
6.  Centro Dia e similares,
7.  Unidades executoras do Serviço de Acolhimento em Família Acolhedora e
8.  Posto de Cadastro Único (locais com a finalidade central de realizar inclusão ou atualização cadastral do Cadastro Único e procedimentos afins).

```{r fig-unidades, fig.cap = "Quantidade de unidades públicas registradas no Censo SUAS - Brasil e grandes regiões, 2020 a 2024", fig.footer = "Fonte: MDS, Censo SUAS."}

tabela <- 
  f_quantitativo_regiao(cras_2020, IBGE) |>
  bind_rows(f_quantitativo_regiao(creas_2020, IBGE)) |>
  bind_rows(f_quantitativo_regiao(cpop_2020, IBGE)) |>
  bind_rows(f_quantitativo_regiao(unac_2020, IBGE)) |>
  bind_rows(f_quantitativo_regiao(ceconv_2020, IBGE)) |>
  bind_rows(f_quantitativo_regiao(cedia_2020, IBGE)) |>
  bind_rows(f_quantitativo_regiao(famacol_2020, codigo_ibge)) |>
  bind_rows(f_quantitativo_regiao(posto_cadunico_2020, IBGE)) |>

  bind_rows(f_quantitativo_regiao(cras_2021, IBGE)) |>
  bind_rows(f_quantitativo_regiao(creas_2021, IBGE)) |>
  bind_rows(f_quantitativo_regiao(cpop_2021, IBGE)) |>
  bind_rows(f_quantitativo_regiao(unac_2021, IBGE)) |>
  bind_rows(f_quantitativo_regiao(ceconv_2021, IBGE)) |>
  bind_rows(f_quantitativo_regiao(cedia_2021, IBGE)) |>
  bind_rows(f_quantitativo_regiao(famacol_2021, codigo_ibge)) |>
  bind_rows(f_quantitativo_regiao(posto_cadunico_2021, IBGE)) |>

  bind_rows(f_quantitativo_regiao(cras_2022, IBGE)) |>
  bind_rows(f_quantitativo_regiao(creas_2022, IBGE)) |>
  bind_rows(f_quantitativo_regiao(cpop_2022, IBGE)) |>
  bind_rows(f_quantitativo_regiao(unac_2022, IBGE)) |>
  bind_rows(f_quantitativo_regiao(ceconv_2022, IBGE)) |>
  bind_rows(f_quantitativo_regiao(cedia_2022, IBGE)) |>
  bind_rows(f_quantitativo_regiao(famacol_2022, kkkk)) |>
  bind_rows(f_quantitativo_regiao(posto_cadunico_2022, IBGE)) |>

  bind_rows(f_quantitativo_regiao(cras_2023, IBGE)) |>
  bind_rows(f_quantitativo_regiao(creas_2023, IBGE)) |>
  bind_rows(f_quantitativo_regiao(cpop_2023, IBGE)) |>
  bind_rows(f_quantitativo_regiao(unac_2023, IBGE)) |>
  bind_rows(f_quantitativo_regiao(ceconv_2023, IBGE)) |>
  bind_rows(f_quantitativo_regiao(cedia_2023, IBGE)) |>
  bind_rows(f_quantitativo_regiao(famacol_2023, IBGE)) |>
  bind_rows(f_quantitativo_regiao(posto_cadunico_2023, IBGE)) |>

  bind_rows(f_quantitativo_regiao(cras_2024, IBGE)) |>
  bind_rows(f_quantitativo_regiao(creas_2024, IBGE)) |>
  bind_rows(f_quantitativo_regiao(cpop_2024, IBGE)) |>
  bind_rows(f_quantitativo_regiao(unac_2024, IBGE)) |>
  bind_rows(f_quantitativo_regiao(ceconv_2024, IBGE)) |>
  bind_rows(f_quantitativo_regiao(cedia_2024, IBGE)) |>
  bind_rows(f_quantitativo_regiao(famacol_2024, IBGE)) |>
  bind_rows(f_quantitativo_regiao(posto_cadunico_2024, IBGE)) |>

  summarise(n=sum(n), .by = c(Ano, Região))

grafico<-tabela |>
  f_grafico_col_group_numero(Região, n, Ano, 1)

grafico
```

O Censo SUAS 2024 registrou também **553.971 trabalhadoras e trabalhadores** (@fig-trabalhadoras), quantidade formada pelas trabalhadoras e trabalhadores nas unidades públicas listadas acima, mais as trabalhadoras e trabalhadores:

1.  da Gestão Municipal (Secretaria Municipal de Assistência Social ou congênere) e da Gestão Estadual (Secretaria Estadual de Assistência Social ou congênere),
2.  do Fundo Municipal de Assistência Social e do Fundo Estadual de Assistência Social e
3.  dos Conselhos Municipais e Estaduais de Assistência Social e CAS/DF.

Trata-se de um sistema federativo e participativo, no qual as responsabilidades são compartilhadas entre os três entes federados, sob a direção e deliberação do controle social.

```{r fig-trabalhadoras, fig.cap = "Quantidade de trabalhadoras e trabalhadores registrados no Censo SUAS - Brasil e grandes regiões, 2020 a 2024", fig.footer = "Fonte: MDS, Censo SUAS."}
tabela <- 
  f_quantitativo_regiao(crasrh_2020, IBGE) |>
  bind_rows(f_quantitativo_regiao(creasrh_2020, IBGE)) |>
  bind_rows(f_quantitativo_regiao(cpoprh_2020, IBGE)) |>
  bind_rows(f_quantitativo_regiao(unacrh_2020, IBGE)) |>
  bind_rows(f_quantitativo_regiao(ceconvrh_2020, Regiao)) |>
  bind_rows(f_quantitativo_regiao(cediarh_2020, IBGE)) |>
  bind_rows(f_quantitativo_regiao(famacolrh_2020, IBGE)) |>
  bind_rows(f_quantitativo_regiao(posto_cadunicorh_2020, IBGE)) |>
  bind_rows(f_quantitativo_regiao(gmrh_2020, IBGE)) |>
  bind_rows(f_quantitativo_regiao(gerh_2020, IBGE)) |>
  bind_rows(f_quantitativo_regiao(fmasrh_2020, IBGE)) |>
  bind_rows(f_quantitativo_regiao(feasrh_2020, IBGE)) |>
  bind_rows(f_quantitativo_regiao(cmunrh_2020, IBGE)) |>
  bind_rows(f_quantitativo_regiao(cestrh_2020, IBGE)) |>

  bind_rows(f_quantitativo_regiao(crasrh_2021, IBGE)) |>
  bind_rows(f_quantitativo_regiao(creasrh_2021, IBGE)) |>
  bind_rows(f_quantitativo_regiao(cpoprh_2021, IBGE)) |>
  bind_rows(f_quantitativo_regiao(unacrh_2021, IBGE)) |>
  bind_rows(f_quantitativo_regiao(ceconvrh_2021, IBGE)) |>
  bind_rows(f_quantitativo_regiao(cediarh_2021, IBGE)) |>
  bind_rows(f_quantitativo_regiao(famacolrh_2021, IBGE)) |>
  bind_rows(f_quantitativo_regiao(posto_cadunicorh_2021, IBGE)) |>
  bind_rows(f_quantitativo_regiao(gmrh_2021, IBGE)) |>
  bind_rows(f_quantitativo_regiao(gerh_2021, IBGE)) |>
  bind_rows(f_quantitativo_regiao(fmasrh_2021, IBGE)) |>
  bind_rows(f_quantitativo_regiao(feasrh_2021, IBGE)) |>
  bind_rows(f_quantitativo_regiao(cmunrh_2021, IBGE)) |>
  bind_rows(f_quantitativo_regiao(cestrh_2021, IBGE)) |>

  bind_rows(f_quantitativo_regiao(crasrh_2022, IBGE)) |>
  bind_rows(f_quantitativo_regiao(creasrh_2022, IBGE)) |>
  bind_rows(f_quantitativo_regiao(cpoprh_2022, IBGE)) |>
  bind_rows(f_quantitativo_regiao(unacrh_2022, IBGE)) |>
  bind_rows(f_quantitativo_regiao(ceconvrh_2022, IBGE)) |>
  bind_rows(f_quantitativo_regiao(cediarh_2022, IBGE)) |>
  bind_rows(f_quantitativo_regiao(famacolrh_2022, IBGE)) |>
  bind_rows(f_quantitativo_regiao(posto_cadunicorh_2022, IBGE)) |>
  bind_rows(f_quantitativo_regiao(gmrh_2022, IBGE)) |>
  bind_rows(f_quantitativo_regiao(gerh_2022, IBGE)) |>
  bind_rows(f_quantitativo_regiao(fmasrh_2022, IBGE)) |>
  bind_rows(f_quantitativo_regiao(feasrh_2022, IBGE)) |>
  bind_rows(f_quantitativo_regiao(cmunrh_2022, IBGE)) |>
  bind_rows(f_quantitativo_regiao(cestrh_2022, IBGE)) |>

  bind_rows(f_quantitativo_regiao(crasrh_2023, IBGE)) |>
  bind_rows(f_quantitativo_regiao(creasrh_2023, IBGE)) |>
  bind_rows(f_quantitativo_regiao(cpoprh_2023, IBGE)) |>
  bind_rows(f_quantitativo_regiao(unacrh_2023, IBGE)) |>
  bind_rows(f_quantitativo_regiao(ceconvrh_2023, IBGE)) |>
  bind_rows(f_quantitativo_regiao(cediarh_2023, IBGE)) |>
  bind_rows(f_quantitativo_regiao(famacolrh_2023, IBGE)) |>
  bind_rows(f_quantitativo_regiao(posto_cadunicorh_2023, IBGE)) |>
  bind_rows(f_quantitativo_regiao(gmrh_2023, IBGE)) |>
  bind_rows(f_quantitativo_regiao(gerh_2023, IBGE)) |>
  bind_rows(f_quantitativo_regiao(fmasrh_2023, IBGE)) |>
  bind_rows(f_quantitativo_regiao(feasrh_2023, IBGE)) |>
  bind_rows(f_quantitativo_regiao(cmunrh_2023, IBGE)) |>
  bind_rows(f_quantitativo_regiao(cestrh_2023, IBGE)) |>

  bind_rows(f_quantitativo_regiao(crasrh_2024, IBGE)) |>
  bind_rows(f_quantitativo_regiao(creasrh_2024, IBGE)) |>
  bind_rows(f_quantitativo_regiao(cpoprh_2024, IBGE)) |>
  bind_rows(f_quantitativo_regiao(unacrh_2024, IBGE)) |>
  bind_rows(f_quantitativo_regiao(ceconvrh_2024, IBGE)) |>
  bind_rows(f_quantitativo_regiao(cediarh_2024, IBGE)) |>
  bind_rows(f_quantitativo_regiao(famacolrh_2024, IBGE)) |>
  bind_rows(f_quantitativo_regiao(posto_cadunicorh_2024, IBGE)) |>
  bind_rows(f_quantitativo_regiao(gmrh_2024, IBGE)) |>
  bind_rows(f_quantitativo_regiao(gerh_2024, IBGE)) |>
  bind_rows(f_quantitativo_regiao(fmasrh_2024, IBGE)) |>
  bind_rows(f_quantitativo_regiao(feasrh_2024, IBGE)) |>
  bind_rows(f_quantitativo_regiao(cmunrh_2024, IBGE)) |>
  bind_rows(f_quantitativo_regiao(cestrh_2024, IBGE)) |>

  summarise(n=sum(n), .by = c(Ano, Região))

grafico<-tabela |>
  f_grafico_col_group_numero(Região, n, Ano, 1)

grafico
```

A @tbl-marcos apresenta o marco normativo que institucionaliza e orienta a conformação desta política pública.

<!-- Tabela original, na horizontal, fica apertada demais e texto quebrado: -->

<!-- | 1988 | 1993 | 2001 | 2003 | 2004 | 2005 | 2006 | 2009 | 2011 | 2012 | 2016 | -->
<!-- |:-----:|:-----:|:-----:|:-----:|:-----:|:-----:|:-----:|:-----:|:-----:|:-----:|:-----:| -->
<!-- | [CF, Art. 203](https://www.planalto.gov.br/ccivil_03/constituicao/constituicao.htm#art203) | [LOAS](https://www.planalto.gov.br/ccivil_03/leis/l8742.htm) | [Cadastro Único](https://www.planalto.gov.br/ccivil_03/leis/l8742.htm#art6f) | [Programa Bolsa Família](https://www.planalto.gov.br/ccivil_03/_ato2023-2026/2023/lei/l14601.htm) | [PNAS](https://bibliotecadigital.dth.api.gov.br/bitstream/123456789/1034/1/PNAS2004.pdf) | NOB/ SUAS | [NOB-RH/ SUAS](https://www.mds.gov.br/webarquivos/publicacao/assistencia_social/Normativas/NOB-RH_SUAS_Anotada_Comentada.pdf) | [Tipificação dos Serviços](https://www.mds.gov.br/webarquivos/publicacao/assistencia_social/Normativas/tipificacao.pdf) | [Lei 12.435 SUAS](https://www.planalto.gov.br/ccivil_03/_ato2011-2014/2011/lei/l12435.htm) | [NOB/ SUAS](https://www.mds.gov.br/webarquivos/public/NOBSUAS_2012.pdf) | [II Plano Decenal](https://blog.mds.gov.br/redesuas/resolucao-no-7-de-18-de-maio-de-2016-2/) | -->

<!-- : Marcos legais da Assistência Social no Brasil. {#tbl-marcos} -->


<!-- Tabela na vertical, para caber melhor: -->

|          |         |
|:--------:|:--------
| **1988** | [Constituição Federal (Art. 203)](https://www.planalto.gov.br/ccivil_03/constituicao/constituicao.htm#art203) |
| **1993** | [LOAS](https://www.planalto.gov.br/ccivil_03/leis/l8742.htm) |
| **2001** | [Cadastro Único](https://www.planalto.gov.br/ccivil_03/leis/l8742.htm#art6f) |
| **2003** | [Programa Bolsa Família](https://www.planalto.gov.br/ccivil_03/_ato2023-2026/2023/lei/l14601.htm) |
| **2004** | [PNAS](https://bibliotecadigital.dth.api.gov.br/bitstream/123456789/1034/1/PNAS2004.pdf) |
| **2005** | NOB/SUAS |
| **2006** | [NOB-RH/SUAS](https://www.mds.gov.br/webarquivos/publicacao/assistencia_social/Normativas/NOB-RH_SUAS_Anotada_Comentada.pdf) |
| **2009** | [Tipificação dos Serviços](https://www.mds.gov.br/webarquivos/publicacao/assistencia_social/Normativas/tipificacao.pdf) |
| **2011** | [Lei 12.435 SUAS](https://www.planalto.gov.br/ccivil_03/_ato2011-2014/2011/lei/l12435.htm) |
| **2012** | [NOB/SUAS](https://www.mds.gov.br/webarquivos/public/NOBSUAS_2012.pdf) |
| **2016** | [II Plano Decenal](https://blog.mds.gov.br/redesuas/resolucao-no-7-de-18-de-maio-de-2016-2/) |

: Marcos legais da Assistência Social no Brasil. {#tbl-marcos}


<!-- Em formato de lista: -->

<!-- A conformação da política pública de Assistência Social no Brasil é institucionalizada e orientada pelos seguintes marcos legais: -->

<!-- * **1988** — [Constituição Federal (Art. 203)](https://www.planalto.gov.br/ccivil_03/constituicao/constituicao.htm#art203) -->
<!-- * **1993** — [LOAS](https://www.planalto.gov.br/ccivil_03/leis/l8742.htm) -->
<!-- * **2001** — [Cadastro Único](https://www.planalto.gov.br/ccivil_03/leis/l8742.htm#art6f) -->
<!-- * **2003** — [Programa Bolsa Família](https://www.planalto.gov.br/ccivil_03/_ato2023-2026/2023/lei/l14601.htm) -->
<!-- * **2004** — [PNAS](https://bibliotecadigital.dth.api.gov.br/bitstream/123456789/1034/1/PNAS2004.pdf) -->
<!-- * **2005** — NOB/SUAS -->
<!-- * **2006** — [NOB-RH/SUAS](https://www.mds.gov.br/webarquivos/publicacao/assistencia_social/Normativas/NOB-RH_SUAS_Anotada_Comentada.pdf) -->
<!-- * **2009** — [Tipificação dos Serviços](https://www.mds.gov.br/webarquivos/publicacao/assistencia_social/Normativas/tipificacao.pdf) -->
<!-- * **2011** — [Lei 12.435 SUAS](https://www.planalto.gov.br/ccivil_03/_ato2011-2014/2011/lei/l12435.htm) -->
<!-- * **2012** — [NOB/SUAS](https://www.mds.gov.br/webarquivos/public/NOBSUAS_2012.pdf) -->
<!-- * **2016** — [II Plano Decenal](https://blog.mds.gov.br/redesuas/resolucao-no-7-de-18-de-maio-de-2016-2/) -->


```{r, eval = FALSE}
# #| label: tbl-timeline-gt
# #| tbl-cap: "Marcos legais da Assistência Social no Brasil."

# Outro formato de tabela

library(gt)

dados <- data.frame(
  Ano = c("1988", "1993", "2001", "2003"),
  Marco = c("[Constituição Federal (Art. 203)](https://www.planalto.gov.br/ccivil_03/constituicao/constituicao.htm#art203)", "[LOAS](https://www.planalto.gov.br/ccivil_03/leis/l8742.htm)", "[Cadastro Único](https://www.planalto.gov.br/ccivil_03/leis/l8742.htm#art6f)", "[Programa Bolsa Família](https://www.planalto.gov.br/ccivil_03/_ato2023-2026/2023/lei/l14601.htm)")
)

gt(dados) |>
  fmt_markdown(columns = c(Ano, Marco)) |>
  tab_options(table.width = pct(100)) |>
  opt_row_striping()
```

<!-- Em formato de lista de definições clean (sem tabelas): -->

<!-- **1988** -->
<!-- : [Constituição Federal (Art. 203)](https://www.planalto.gov.br/ccivil_03/constituicao/constituicao.htm#art203) -->

<!-- **1993** -->
<!-- : [LOAS](https://www.planalto.gov.br/ccivil_03/leis/l8742.htm) -->

<!-- **2001** -->
<!-- : [Cadastro Único](https://www.planalto.gov.br/ccivil_03/leis/l8742.htm#art6f) -->


<!-- Em formato de painéis de abas (tabsets): -->

<!-- ::: {.panel-tabset} -->

<!-- ### 1988 -->
<!-- [Constituição Federal (Art. 203)](https://www.planalto.gov.br/ccivil_03/constituicao/constituicao.htm#art203) -->

<!-- ### 1993 -->
<!-- [LOAS](https://www.planalto.gov.br/ccivil_03/leis/l8742.htm) -->

<!-- ### 2001 -->
<!-- [Cadastro Único](https://www.planalto.gov.br/ccivil_03/leis/l8742.htm#art6f) -->

<!-- ::: -->


<!-- Em formato de blocos de destaque emilhados (visual de cards): -->

<!-- ::: {.callout-note icon=false} -->
<!-- ## 1988 -->
<!-- [Constituição Federal (Art. 203)](https://www.planalto.gov.br/ccivil_03/constituicao/constituicao.htm#art203) -->
<!-- ::: -->

<!-- ::: {.callout-note icon=false} -->
<!-- ## 1993 -->
<!-- [LOAS](https://www.planalto.gov.br/ccivil_03/leis/l8742.htm) -->
<!-- ::: -->

<!-- ::: {.callout-note icon=false} -->
<!-- ## 2001 -->
<!-- [Cadastro Único](https://www.planalto.gov.br/ccivil_03/leis/l8742.htm#art6f) -->
<!-- ::: -->


<!-- Em formato de layout de grade em duas colunas (lado a lado): -->

<!-- :::: {layout="[15, 85]"} -->

<!-- ::: {#ano1} -->
<!-- **1988** -->
<!-- ::: -->
<!-- ::: {#texto1} -->
<!-- [Constituição Federal (Art. 203)](https://www.planalto.gov.br/ccivil_03/constituicao/constituicao.htm#art203) -->
<!-- ::: -->

<!-- ::: {#ano2} -->
<!-- **1993** -->
<!-- ::: -->
<!-- ::: {#texto2} -->
<!-- [LOAS](https://www.planalto.gov.br/ccivil_03/leis/l8742.htm) -->
<!-- ::: -->

<!-- :::: -->

São referências essenciais que sustentam o debate apresentado nesta edição. O conteúdo desta publicação traz uma linha histórica — em grande parte a partir de 2012 — que evidencia aspectos relacionados à gestão, às unidades do SUAS, aos serviços e benefícios, à gestão do trabalho, ao controle social e à participação. Além disso, inclui elementos metodológicos que demonstram os avanços na construção dessa linha histórica de forma cada vez mais qualificada, com modernização nos processos de análise e tratamento de dados.

Desejamos uma boa leitura e esperamos que esta edição contribua para subsidiar debates qualificados, fortalecendo o aprimoramento contínuo desta política pública.
