```{r}
source("_setup.R")
source("_carregamento.R")
source("_funcoes.R")
```

# Unidades do SUAS

Este capítulo apresenta informações sobre as unidades físicas do SUAS e sua evolução ao longo do tempo, contemplando as seguintes informações: quantidade de unidades administrativas da rede socioassistencial, informações sobre acessibilidade, situação do imóvel e disponibilidade de equipamentos.

## Centros de Referência de Assistência Social (CRAS)

Os Centros de Referência de Assistência Social (CRAS) são definidos pelo Art. 6º-C da Lei Orgânica de Assistência Social (LOAS) como unidades públicas municipais localizadas em áreas com maiores índices de vulnerabilidade e risco social, destinadas à articulação dos serviços socioassistenciais no seu território de abrangência e à prestação de serviços, programas e projetos socioassistenciais de proteção social básica às famílias.

A expansão do quantitativo de CRAS ocorreu de forma mais acelerada nos primeiros seis anos do Censo, seguida por uma trajetória de crescimento mais moderado e de relativa estabilidade. Em 2024, o Censo SUAS registrou redução de 95 unidades no total de CRAS do país em relação a 2023, conforme apresentado no @fig-quantitativo-CRAS. Apesar dessa diminuição no cenário nacional, a análise da distribuição regional revelou um leve aumento no número de unidades na Região Nordeste.

```{r fig-quantitativo-CRAS, fig.cap = "Evolução do quantitativo de CRAS, segundo grandes regiões; 2007, 2012, 2017, 2022,2023 e 2024", fig.footer = "Fonte: MDS, Censo SUAS."}

grafico <- 
  f_quantitativo_regiao_ano(cras_2007, ibge, "2007") %>%
#  bind_rows(f_quantitativo_regiao_ano(cras_2008, Região, "2008")) %>%
#  bind_rows(f_quantitativo_regiao_ano(cras_2009, Região, "2009")) %>%
#  bind_rows(f_quantitativo_regiao_ano(cras_2010, Região, "2010")) %>%
#  bind_rows(f_quantitativo_regiao_ano(cras_2011, IBGE, "2011")) %>%
#  bind_rows(f_quantitativo_regiao_ano(cras_2012, Região, "2012")) %>%
  bind_rows(f_quantitativo_regiao_ano(cras_2013, Região, "2013")) %>%
#  bind_rows(f_quantitativo_regiao_ano(cras_2014, Região, "2014")) %>%
#  bind_rows(f_quantitativo_regiao_ano(cras_2015, Região, "2015")) %>%
#  bind_rows(f_quantitativo_regiao_ano(cras_2016, Região, "2016")) %>%
#  bind_rows(f_quantitativo_regiao_ano(cras_2017, Região, "2017")) %>%
  bind_rows(f_quantitativo_regiao_ano(cras_2018, IBGE, "2018")) %>%
#  bind_rows(f_quantitativo_regiao_ano(cras_2019, IBGE, "2019")) %>%
#  bind_rows(f_quantitativo_regiao_ano(cras_2020, IBGE, "2020")) %>%
#  bind_rows(f_quantitativo_regiao_ano(cras_2021, IBGE, "2021")) %>%
#  bind_rows(f_quantitativo_regiao_ano(cras_2022, IBGE, "2022")) %>%
  bind_rows(f_quantitativo_regiao_ano(cras_2023, IBGE, "2023")) %>%
  bind_rows(f_quantitativo_regiao_ano(cras_2024, IBGE, "2024")) %>%
  f_grafico_col_group_numero(Região, n, Ano, 1)

grafico
```

Em 2024, observou-se redução no percentual de municípios brasileiros que informaram possuir ao menos um CRAS, passando de 99,2% em 2023 para 95,7% em 2024. Esse resultado considera exclusivamente as informações prestadas pelas unidades ao Censo SUAS, de modo que parte dessa variação pode estar relacionada à ausência de resposta de alguns equipamentos, e não necessariamente à inexistência de CRAS nos municípios.

Embora a redução tenha sido observada em todas as regiões do país, as Regiões Norte e Nordeste apresentaram variações menores, mantendo percentuais mais próximos aos registrados no ano anterior. Nas demais regiões, a dimininuição foi mais expressiva, contribuindo para o resultado observado no cenário nacional (@fig-municipios-CRAS).

```{r fig-municipios-CRAS, fig.cap = "Evolução do percentual de municípios com pelo menos um CRAS, segundo grandes regiões - Brasil, 2007, 2012, 2017, 2022,2023 e 2024", fig.footer = "Fonte: MDS, Censo SUAS"}

grafico <- f_percentual_municipios_regiao_ano(cras_2007, ibge, "2007") %>%
#  bind_rows(f_percentual_municipios_regiao_ano(cras_2008, IBGE, "2008")) %>%
#  bind_rows(f_percentual_municipios_regiao_ano(cras_2009, IBGE, "2009")) %>%
#  bind_rows(f_percentual_municipios_regiao_ano(cras_2010, ibge, "2010")) %>%
#  bind_rows(f_percentual_municipios_regiao_ano(cras_2011, IBGE, "2011")) %>%
#  bind_rows(f_percentual_municipios_regiao_ano(cras_2012, IBGE, "2012")) %>%
  bind_rows(f_percentual_municipios_regiao_ano(cras_2013, IBGE, "2013")) %>%
#  bind_rows(f_percentual_municipios_regiao_ano(cras_2014, IBGE, "2014")) %>%
#  bind_rows(f_percentual_municipios_regiao_ano(cras_2015, CD_IBGE, "2015")) %>%
#  bind_rows(f_percentual_municipios_regiao_ano(cras_2016, IBGE, "2016")) %>%
#  bind_rows(f_percentual_municipios_regiao_ano(cras_2017, IBGE, "2017")) %>%
  bind_rows(f_percentual_municipios_regiao_ano(cras_2018, IBGE, "2018")) %>%
#  bind_rows(f_percentual_municipios_regiao_ano(cras_2019, IBGE, "2019")) %>%
#  bind_rows(f_percentual_municipios_regiao_ano(cras_2020, IBGE, "2020")) %>%
#  bind_rows(f_percentual_municipios_regiao_ano(cras_2021, IBGE, "2021")) %>%
#  bind_rows(f_percentual_municipios_regiao_ano(cras_2022, IBGE, "2022")) %>%
  bind_rows(f_percentual_municipios_regiao_ano(cras_2023, IBGE, "2023")) %>%
  bind_rows(f_percentual_municipios_regiao_ano(cras_2024, IBGE, "2024")) %>%

  f_grafico_col_group_percent(Região, Percentual, Ano, 1)

grafico
```

Levando-se em conta o porte populacional dos Municípios, verifica-se, como era de se esperar, que o maior percentual de localidades sem CRAS está entre os de Pequeno Porte I, com 5,3% sem unidades (@fig-CRAS-porte), o que reflete os desafios históricos de estruturação e manutenção da oferta socioassistencial em localidades com menor população e capacidade administrativa. Ainda assim, a ampla maioria dos municípios brasileiros conta com pelo menos uma unidade instalada, evidenciando alto grau de capilaridade alcançado pela Proteção Social Básica no território nacional.

A ocorrência de municípios de Pequeno Porte II e Médio Porte sem CRAS, embora residual, merece atenção por envolver territórios com contingentes populacionais mais expressivos e, consequentemente, com maior potencial de demandas pelos serviços ofertados nesses equipamentos. Observam-se percentuais de 2,7% entre de Pequeno Porte II e de 1,4% entre os de Médio Porte sem CRAS.

Nos de Grande Porte ainda vemos 1,6% com apenas 1 CRAS, a metade (50%) com 4 a 6 CRAS, um quarto (25%) com 7 a 10 CRAS, e 8,5% já com mais de 10 CRAS. Todas as Metrópoles possuem mais de 10 CRAS.

```{=html}
<!--esse grafico estava com dado de 2017, daí troquei para 2022 e desconfigurou
ATUALIZAÇÃO: O problema era que em 2022 Fernando de Noronha estava sem o código IBGE na base de CRAS, daí não era possivel determinar o porte do município e gerava uma categoria de município sem porte, e isto desconfigurava o gráfico gerado. Arrumada a base de CRAS de 2022 com inserção do código IBGE de Fernando de Noronha. Também foi atualizada a estimativa populacional para 2021. Dados do Censo de 2022 não foram encontrados em formato facilmente utilizável.-->
```

```{=html}
<!-- Sobre o número de famílias referenciadas a PNAS^[PNAS/2004 - Política Nacional de Assistência Social] deternima de acordo com portes populacionais dos municípios, são eles: PPI: 2.500 famílias referenciadas por CRAS, PPII: 3.500 famílias referenciadas, Médio/Grande/Metrópole: 5000 famílias referencia por CRAS.
CRAS -->
```

```{r fig-CRAS-porte, fig.cap = "Percentual de municípios por número de CRAS no município, segundo porte populacional estimado do município - Brasil, 2024", fig.footer = "Fonte: MDS, Censo SUAS; e IBGE, estimativas da população residente para os municípios"}

dados <- cras_2024 %>%
  select(IBGE) %>%
  mutate(IBGE = as.character(IBGE)) %>%
  filter(str_length(IBGE) >= 6) %>%
  group_by(IBGE) %>%
  summarise(n_cras=n()) %>%
  full_join(porte_municipios, by = c("IBGE" = "IBGE")) %>%
  mutate(grupo = case_when(is.na(n_cras)~"Nenhum CRAS",
                            n_cras == 0~"Nenhum CRAS",
                            n_cras == 1~"1 CRAS",
                            n_cras <= 3~"De 2 a 3 CRAS",
                            n_cras <= 6~"De 4 a 6 CRAS",
                            n_cras <= 10~"De 7 a 10 CRAS",
                            n_cras > 10~"Mais de 10 CRAS",
                            TRUE~as.character(n_cras))) %>%
  mutate(grupo = factor(grupo, levels = c("Nenhum CRAS",
                                            "1 CRAS",
                                            "De 2 a 3 CRAS",
                                            "De 4 a 6 CRAS",
                                            "De 7 a 10 CRAS",
                                            "Mais de 10 CRAS"))) %>%
  group_by(Porte, grupo) %>%
  summarise(n=n(), .groups = "drop") #%>%
#  complete(grupo, fill = list(n=0))

niveis_porte <- dados$Porte %>%
  levels() %>%
  append("Brasil")

grafico <- dados %>%
  spread(Porte, n, fill = 0) %>%
  mutate("Brasil" = rowSums(.[2:6])) %>%
  gather("Porte","n",-grupo) %>%
  mutate(Porte = factor(Porte, levels = niveis_porte)) %>%
  mutate("Percentual" = n/sum(n), .by = Porte) %>%

  f_grafico_col_stack_percent(Porte, Percentual, grupo, 2)

grafico
```

No que se refere ao imóvel de funcionamento do CRAS, é possível notar no @fig-CRAS-imovel que, entre 2008 e 2024, o percentual de unidades instaladas em imóvel próprio apresentou crescimento, atingindo 60% em 2021, percentual mantido em 2022 e novamente observado em 2024. Em sentido oposto, a proporção de unidades em imóveis alugados caiu de 49% em 2010 para 31% em 2021, patamar que apresentou nova redução em 2024, alcançando 30%. Já o percentual de unidades funcionando em imóveis cedidos, após atingir seu menor valor em 2012 (5,7%), cresceu até 10% em 2017 e, desde então, apresentou leve redução, chegando a 9,5% em 2024.

```{r fig-CRAS-imovel, fig.cap = "Evolução dos CRAS segundo situação do imóvel – Brasil, 2008 a 2024", fig.footer = "Fonte: MDS, Censo SUAS."}

grafico <- 
#  f_equip_imovel(cras_2007, v15, "2007") %>%
  f_equip_imovel(cras_2008, `situacao_imovel`, "2008") %>%
  bind_rows(f_equip_imovel(cras_2009, `q5_situac_imovel`, "2009")) %>%
  bind_rows(f_equip_imovel(cras_2010, q5, "2010")) %>%
  bind_rows(f_equip_imovel(cras_2011, q5, "2011")) %>%
  bind_rows(f_equip_imovel(cras_2012, q5, "2012")) %>%
  bind_rows(f_equip_imovel(cras_2013, q5, "2013")) %>%
  bind_rows(f_equip_imovel(cras_2014, q4, "2014")) %>%
  bind_rows(f_equip_imovel(cras_2015, q4, "2015")) %>%
  bind_rows(f_equip_imovel(cras_2016, q4, "2016")) %>%
  bind_rows(f_equip_imovel(cras_2017, q4, "2017")) %>%
  #bind_rows(f_equip_imovel(cras_2018, q4, "2018")) %>%
  #bind_rows(f_equip_imovel(cras_2019, q4, "2019")) %>%
  bind_rows(f_equip_imovel(cras_2020, q3, "2020")) %>%
  bind_rows(f_equip_imovel(cras_2021, q3, "2021")) %>%
  bind_rows(f_equip_imovel(cras_2022, q3, "2022")) %>%
  bind_rows(f_equip_imovel(cras_2023, q4, "2023")) %>%
  bind_rows(f_equip_imovel(cras_2024, q4, "2024")) %>%
  

  #2018 não fazem essa pergunta
  #2019 não fazem essa pergunta
  #2020

  f_grafico_col_stack_percent(Categoria, Percentual, Nível, 1)

grafico
```

Em relação às condições de acessibilidade das unidades de CRAS, o @fig-CRAS-acessibilidade evidencia avanços em todos os indicadores desde 2012. Após um período de relativa estabilidade entre 2022 e 2023, observa-se, em 2024, crescimento em todos os itens analisados. Apesar dessa evolução, o banheiro adaptado para pessoas com deficiência permanece como requisito menos presente entre as unidades, alcançando 72% dos CRAS, dois pontos percentuais acima do observado no ano anterior.

```{r fig-CRAS-acessibilidade, fig.cap = "Evolução percentual de CRAS segundo condições de acessibilidade, considerando acessibilidade tanto de acordo com a Norma da ABNT (NBR9050) quanto não de acordo - Brasil; 2013, 2018, 2023 e 2024", fig.footer = "Fonte: MDS, Censo SUAS."}

#tabela <- equip_acessibilidade(cras_2010, q10_1, "2010", "1") %>%
#  bind_rows(equip_acessibilidade(cras_2010, q10_2, "2010", "2")) %>%
#  bind_rows(equip_acessibilidade(cras_2010, q10_3, "2010", "3")) %>%
#  bind_rows(equip_acessibilidade(cras_2010, q10_4, "2010", "4")) %>%

#  bind_rows(equip_acessibilidade(cras_2011, q10a, "2011", "1")) %>%
#  bind_rows(equip_acessibilidade(cras_2011, q10b, "2011", "2")) %>%
#  bind_rows(equip_acessibilidade(cras_2011, q10c, "2011", "3")) %>%
#  bind_rows(equip_acessibilidade(cras_2011, q10d, "2011", "4")) %>%

tabela <- equip_acessibilidade(cras_2012, q10a, "2012", "1") %>%
  bind_rows(equip_acessibilidade(cras_2012, q10b, "2012", "2")) %>%
  bind_rows(equip_acessibilidade(cras_2012, q10c, "2012", "3")) %>%
  bind_rows(equip_acessibilidade(cras_2012, q10d, "2012", "4")) %>%

#tabela <- (equip_acessibilidade(cras_2013, q10a, "2013", "1")) %>%
#  bind_rows(equip_acessibilidade(cras_2013, q10b, "2013", "2")) %>%
#  bind_rows(equip_acessibilidade(cras_2013, q10c, "2013", "3")) %>%
#  bind_rows(equip_acessibilidade(cras_2013, q10d, "2013", "4")) %>%

#  bind_rows(equip_acessibilidade(cras_2014, q9a, "2014", "1")) %>%
#  bind_rows(equip_acessibilidade(cras_2014, q9b, "2014", "2")) %>%
#  bind_rows(equip_acessibilidade(cras_2014, q9c, "2014", "3")) %>%
#  bind_rows(equip_acessibilidade(cras_2014, q9d, "2014", "4")) %>%

#  bind_rows(equip_acessibilidade(cras_2015, q9_1, "2015", "1")) %>%
#  bind_rows(equip_acessibilidade(cras_2015, q9_2, "2015", "2")) %>%
#  bind_rows(equip_acessibilidade(cras_2015, q9_3, "2015", "3")) %>%
#  bind_rows(equip_acessibilidade(cras_2015, q9_4, "2015", "4")) %>%

#  bind_rows(equip_acessibilidade(cras_2016, q9_1, "2016", "1")) %>%
#  bind_rows(equip_acessibilidade(cras_2016, q9_2, "2016", "2")) %>%
#  bind_rows(equip_acessibilidade(cras_2016, q9_3, "2016", "3")) %>%
#  bind_rows(equip_acessibilidade(cras_2016, q9_4, "2016", "4")) %>%

  bind_rows(equip_acessibilidade(cras_2017, q9.1, "2017", "1")) %>%
  bind_rows(equip_acessibilidade(cras_2017, q9.2, "2017", "2")) %>%
  bind_rows(equip_acessibilidade(cras_2017, q9.3, "2017", "3")) %>%
  bind_rows(equip_acessibilidade(cras_2017, q9.4, "2017", "4")) %>%

#  bind_rows(equip_acessibilidade(cras_2018, q_8_1, "2018", "1")) %>%
#  bind_rows(equip_acessibilidade(cras_2018, q_8_2, "2018", "2")) %>%
#  bind_rows(equip_acessibilidade(cras_2018, q_8_3, "2018", "3")) %>%
#  bind_rows(equip_acessibilidade(cras_2018, q_8_4, "2018", "4")) %>%

  bind_rows(equip_acessibilidade(cras_2022, q8_1, "2022", "1")) %>%
  bind_rows(equip_acessibilidade(cras_2022, q8_2, "2022", "2")) %>%
  bind_rows(equip_acessibilidade(cras_2022, q8_3, "2022", "3")) %>%
  bind_rows(equip_acessibilidade(cras_2022, q8_4, "2022", "4")) %>%

  bind_rows(equip_acessibilidade(cras_2023, q9_1, "2023", "1")) %>%
  bind_rows(equip_acessibilidade(cras_2023, q9_2, "2023", "2")) %>%
  bind_rows(equip_acessibilidade(cras_2023, q9_3, "2023", "3")) %>%
  bind_rows(equip_acessibilidade(cras_2023, q9_4, "2023", "4")) %>%
  
  bind_rows(equip_acessibilidade(cras_2024, q9_1, "2024", "1")) %>%
  bind_rows(equip_acessibilidade(cras_2024, q9_2, "2024", "2")) %>%
  bind_rows(equip_acessibilidade(cras_2024, q9_3, "2024", "3")) %>%
  bind_rows(equip_acessibilidade(cras_2024, q9_4, "2024", "4")) %>%
  
  ungroup() %>%
  mutate(Categoria=str_wrap(Categoria,width=34))

ordenado<-tabela %>%
  filter(Ano == "2024") %>%
  arrange(Percentual) %>%
  pull(Categoria)

grafico<-tabela %>%
  mutate(Categoria = factor(Categoria, levels = ordenado)) %>%
  f_grafico_col_percent_flip(Categoria, Percentual, Ano, 1)

grafico
```

Relacionando as condições de acessibilidade com a situação do imóvel (@fig-CRAS-acessibilidade-situacao), verifica-se que os CRAS instalados em imóveis próprios apresentam os maiores percentuais de atendimento aos critérios analisados. Em seguida, aparecem as unidades que funcionam em imóveis cedidos, enquanto os menores percentuais são observados entre aquelas instaladas em imóveis alugados. Esse resultado sugere que a maior autonomia sobre o espaço físico pode favorecer a realização de adaptações voltadas à acessibilidade.

```{r fig-CRAS-acessibilidade-situacao, fig.cap = "Percentual de CRAS com condições de acessibilidade por situação do imóvel – Brasil, 2024", fig.footer = "Fonte: MDS, Censo SUAS."}

#tabela <- equip_acessibilidade_situacao(cras_2016, q4, q9_1, "1") %>%
#  bind_rows(equip_acessibilidade_situacao(cras_2016, q4, q9_2, "2")) %>%
#  bind_rows(equip_acessibilidade_situacao(cras_2016, q4, q9_3, "3")) %>%
#  bind_rows(equip_acessibilidade_situacao(cras_2016, q4, q9_4, "4")) %>%
#tabela <- equip_acessibilidade_situacao(cras_2017, q4, q9.1, "1") %>%
#  bind_rows(equip_acessibilidade_situacao(cras_2017, q4, q9.2, "2")) %>%
#  bind_rows(equip_acessibilidade_situacao(cras_2017, q4, q9.3, "3")) %>%
#  bind_rows(equip_acessibilidade_situacao(cras_2017, q4, q9.4, "4")) %>%
#tabela <- equip_acessibilidade_situacao(cras_2022, q3, q8_1, "1") %>%
#  bind_rows(equip_acessibilidade_situacao(cras_2022, q3, q8_2, "2")) %>%
#  bind_rows(equip_acessibilidade_situacao(cras_2022, q3, q8_3, "3")) %>%
#  bind_rows(equip_acessibilidade_situacao(cras_2022, q3, q8_4, "4"))
tabela <- equip_acessibilidade_situacao(cras_2024, q4, q9_1, "1") %>%
  bind_rows(equip_acessibilidade_situacao(cras_2024, q4, q9_2, "2")) %>%
  bind_rows(equip_acessibilidade_situacao(cras_2024, q4, q9_3, "3")) %>%
  bind_rows(equip_acessibilidade_situacao(cras_2024, q4, q9_4, "4"))

ordenado<-tabela %>%
  filter(Situacao == "Próprio") %>%
  arrange(Percentual) %>%
  pull(Categoria)

ordenado2<-tabela %>%
  filter(Categoria == ordenado[1]) %>%
  arrange(Percentual) %>%
  pull(Situacao)

grafico<-tabela %>%
  mutate(Categoria = factor(Categoria, levels = rev(ordenado))) %>%
  mutate(Situacao = factor(Situacao, levels = rev(ordenado2))) %>%
  f_grafico_col_group_percent(Situacao, Percentual, Categoria, 4)

grafico
```

Em 2024, o percentual de CRAS com acesso à internet chegou a 99,7%. É possível observar valores elevados em todas as regiões do país, destacando-se a Região Centro-Oeste, onde 100% das unidades informaram possuir acesso à internet, conforme @fig-CRAS-internet-percentual.

```{r fig-CRAS-internet-percentual, fig.cap = "Evolução percentual de CRAS com computadores com acesso à internet – Brasil; 2007, 2012, 2017, 2022, 2023 e 2024", fig.footer = "Fonte: MDS, Censo SUAS.",}

grafico <-
  f_maior0_regiao_grupo(cras_2007, `Acesso a Internet`, ibge, "2007") %>%
#  bind_rows(f_maior0_regiao_grupo(cras_2012, q13b, Região, "2012"))  %>%
#  f_maior0_regiao_grupo(cras_2013, q12_2, Região, "2013") %>%
  bind_rows(f_maior0_regiao_grupo(cras_2017, q12.2, Região, "2017")) %>%
#  bind_rows(f_maior0_regiao_grupo(cras_2018, q_11_2, IBGE, "2018")) %>%
  bind_rows(f_maior0_regiao_grupo(cras_2022, q11_2, IBGE, "2022")) %>%
  bind_rows(f_maior0_regiao_grupo(cras_2023, q11_2, IBGE, "2023")) %>%
  bind_rows(f_maior0_regiao_grupo(cras_2024, q11_2, IBGE, "2024")) %>%
  
  f_grafico_col_group_percent(Região, Percentual, Grupo, 1)

grafico
```

Em relação à realização de cadastramento ou atualização do CadÚnico nas unidades de CRAS, o percentual de unidades que executam essa atividade por meio de equipe exclusiva para essa finalidade apresentou crescimento ao longo dos anos, atingindo seu maior percentual em 2023 e mantendo-se estável em 2024, quando alcançou 60% das unidades.

Por outro lado, o percentual de CRAS que realizam cadastramento ou atualização do CadÚnico com a equipe responsável pelo PAIF vem apresentando redução ao longo da série histórica, alcançando seu menor valor em 2024, com 6,1%. Já as unidades que executam essas atividades por meio de outra equipe registraram leve aumento em 2024, passando de 4,3% para 4,7%, uma variação de 0,4 ponto percentual.

O percentual de unidades que não realizam cadastramento ou atualização do CadÚnico manteve-se no menor patamar da série histórica, correspondendo a 29% desde 2022 e permanecendo nesse mesmo valor em 2024 (@fig-equip-cadunico-cras).

```{r fig-equip-cadunico-cras, fig.cap = "Percentuais de CRAS segundo realização de cadastramento ou atualização do CadÚnico - Brasil, 2010 a 2024", fig.footer = "Fonte: MDS, Censo SUAS"}

equip_cadunico  = function(df, q, ano){
  q <- enquo(q)
  ano <- quo_name(ano)

  df %>%
    select("Nível" = !! q) %>%
    mutate(Nível = case_when(
      Nível == "Sim, com equipe exclusiva para esta finalidade"~"Realizam com equipe exclusiva para esta finalidade",
      Nível == "Sim, com outra equipe"~"Realizam com outra equipe",
      Nível == "Sim, com a equipe responsável pelo PAIF"~"Realizam com a equipe responsável pelo PAIF",
      Nível == "Não realiza" |
      Nível == "Não"~"Não realizam",
      TRUE ~ Nível))%>%
    filter(!is.na(Nível)) %>%
    mutate(Nível = factor(Nível, levels = c("Realizam com equipe exclusiva para esta finalidade",
                                            "Realizam com a equipe responsável pelo PAIF",
                                            "Realizam com outra equipe",
                                            "Não realizam"))) %>%
    group_by(Nível) %>%
    summarise(n=n()) %>%
    mutate(Percentual = n/sum(n), Posição = (cumsum(n/sum(n)) - 0.5 * n/sum(n)))  %>%
    mutate("Categoria" = !! ano)
}

grafico <- 
    equip_cadunico(cras_2010, q43, "2010") %>%
   bind_rows(equip_cadunico(cras_2011, q47, "2011"))%>%
   bind_rows(equip_cadunico(cras_2012, q45, "2012"))%>%
   bind_rows(equip_cadunico(cras_2013, q40, "2013"))%>%
   bind_rows(equip_cadunico(cras_2014, q41, "2014"))%>%
   bind_rows(equip_cadunico(cras_2015, q37, "2015"))%>%
   bind_rows(equip_cadunico(cras_2016, q31, "2016")) %>%
   bind_rows(equip_cadunico(cras_2017, q35, "2017")) %>%
   bind_rows(equip_cadunico(cras_2018, q_40, "2018")) %>%
   bind_rows(equip_cadunico(cras_2019, q39, "2019")) %>%
   bind_rows(equip_cadunico(cras_2020, q39, "2020")) %>%
   bind_rows(equip_cadunico(cras_2021, q39, "2021")) %>%
   bind_rows(equip_cadunico(cras_2022, q39, "2022")) %>%
   bind_rows(equip_cadunico(cras_2023, q35, "2023")) %>%
   bind_rows(equip_cadunico(cras_2024, q49, "2024")) %>%

  f_grafico_col_stack_percent(Categoria, Percentual, Nível, 2)

grafico
```

## Centros de Convivência

Os Centros de Convivência são unidades que executam o Serviço de Convivência e Fortalecimento de Vínculos (SCFV) e integram a rede de Proteção Social Básica. A evolução do quantitativo dessas unidades ao longo da série histórica iniciada em 2014 revela relativa estabilidade, apesar das oscilações observadas entre os anos. Em 2024, o país registrou 7.946 Centros de Convivência, resultado inferior ao observado em 2023, mas ainda próximo ao número indicado no início da série (@fig-quantitativo-CentroConv).

```{r fig-quantitativo-CentroConv, fig.cap = "Evolução do quantitativo de Centro de Convivência, segundo grandes regiões; 2014, 2018, 2022, 2023 e 2024", fig.footer = "Fonte: MDS, Censo SUAS"}

grafico <-
  f_quantitativo_regiao_ano(ceconv_2014, Região, "2014") %>%
#  bind_rows(f_quantitativo_regiao_ano(ceconv_2015, IBGE, "2015")) %>%
#  bind_rows(f_quantitativo_regiao_ano(ceconv_2016, IBGE, "2016")) %>%
#  bind_rows(f_quantitativo_regiao_ano(ceconv_2017, IBGE, "2017")) %>%
#  bind_rows(f_quantitativo_regiao_ano(ceconv_2018, IBGE, "2018")) %>%
#  bind_rows(f_quantitativo_regiao_ano(ceconv_2018, IBGE, "2019")) %>%
#  bind_rows(f_quantitativo_regiao_ano(ceconv_2020, IBGE, "2020")) %>%
  bind_rows(f_quantitativo_regiao_ano(ceconv_2021, IBGE, "2021")) %>%
  bind_rows(f_quantitativo_regiao_ano(ceconv_2022, IBGE, "2022")) %>%
  bind_rows(f_quantitativo_regiao_ano(ceconv_2023, IBGE, "2023")) %>%
  bind_rows(f_quantitativo_regiao_ano(ceconv_2024, IBGE, "2024")) %>%
  
  f_grafico_col_group_numero(Região, n, Ano, 1)

grafico
```

Os Centros de Convivência podem ser unidades públicas ou vinculadas a entidades de assistência social inscritas nos Conselhos de Assistência Social do Município ou do Distrito Federal. Em 2024, a participação das unidades governamentais e não governamentais manteve-se estável em relação ao ano anterior, com 43% e 57% do total, respectivamente (@fig-centro-conv-natureza).

```{r fig-centro-conv-natureza, fig.cap = "Percemtual de Centros de Convivência por Natureza da Unidade - Brasil, 2016 a 2024", fig.footer = "Fonte: MDS, Censo SUAS."}

centro  = function(df, q, ano){
  q <- enquo(q)
  ano <- quo_name(ano)

  df %>%
    select("Nível" = !! q) %>%
    mutate(Nível = case_when(
      Nível == "Não Governamental"|
      Nível == "Organização da Sociedade Civil" ~"Não Governamental/Organização da Sociedade Civil",
      TRUE ~ Nível)) %>%
    filter(!is.na(Nível)) %>%
    mutate(Nível = factor(Nível, levels = c("Governamental",
                                            "Não Governamental/Organização da Sociedade Civil"))) %>%
    group_by(Nível) %>%
    summarise(n=n()) %>%
    mutate(Percentual = n/sum(n)) %>%
    mutate("Categoria" = !! ano)
}

grafico <-
  centro(ceconv_2016, q2, "2016") %>%
    bind_rows(centro(ceconv_2017, q2, "2017")) %>%
    bind_rows(centro(ceconv_2018, q_2, "2018")) %>%
#    bind_rows(centro(ceconv_2019, q2, "2019")) %>% #2019 - dado numérico sem dicionário
    bind_rows(centro(ceconv_2020, q27, "2020")) %>%
    bind_rows(centro(ceconv_2021, q27, "2021")) %>%
    bind_rows(centro(ceconv_2022, q27, "2022")) %>%
    bind_rows(centro(ceconv_2023, q3, "2023")) %>%
    bind_rows(centro(ceconv_2024, q3, "2024")) %>%

  f_grafico_col_stack_percent(Categoria, Percentual, Nível, 1)

grafico
```

## Centro de Referência Especializada de Assistência Social (CREAS)

Os Centros de Referência Especializados de Assistência Social (CREAS) são unidades públicas estatais responsáveis pela oferta de serviços da Proteção Social Especial a famílias e indivíduos em situação de risco pessoal ou social, decorrente da ocorrência de violação de direitos.

O Censo SUAS 2024 registrou 2.883 CREAS em funcionamento no país, número inferior ao observado em 2023. Apesar da redução no cenário nacional, a análise regional revela comportamentos distintos, com as Regiões Nordeste e Sudeste apresentando leve aumento no quantitativo de unidades em relação ao ano anterior. As demais regiões também registram redução, contribuindo para o resultado nacional observado (@fig-creas-quantitativo).

```{r fig-creas-quantitativo, fig.cap = "Evolução do quantitativo de CREAS, segundo grandes regiões - Brasil; 2012, 2017, 2022, 2023 e 2024", fig.footer = "Fonte: MDS, Censo SUAS."}

  grafico <-
  f_quantitativo_regiao_ano(creas_2012, IBGE, "2012") %>%
#  f_quantitativo_regiao_ano(creas_2013, IBGE, "2013") %>%
#  bind_rows(f_quantitativo_regiao_ano(creas_2014, IBGE, "2014")) %>%
#  bind_rows(f_quantitativo_regiao_ano(creas_2015, IBGE, "2015")) %>%
  bind_rows(f_quantitativo_regiao_ano(creas_2016, IBGE7, "2016")) %>%
#  bind_rows(f_quantitativo_regiao_ano(creas_2017, IBGE, "2017")) %>%
#  bind_rows(f_quantitativo_regiao_ano(creas_2018, IBGE, "2018")) %>%
#  bind_rows(f_quantitativo_regiao_ano(creas_2019, IBGE, "2019")) %>%
  bind_rows(f_quantitativo_regiao_ano(creas_2020, IBGE, "2020")) %>%
#  bind_rows(f_quantitativo_regiao_ano(creas_2021, IBGE, "2021")) %>%
#  bind_rows(f_quantitativo_regiao_ano(creas_2022, IBGE, "2022")) %>%
  bind_rows(f_quantitativo_regiao_ano(creas_2023, IBGE, "2023")) %>%
  bind_rows(f_quantitativo_regiao_ano(creas_2024, IBGE, "2024")) %>%

    f_grafico_col_group_numero(Região, n, Ano, 1)

grafico
```

```{r fig-CREAS-quantidade-municipios, fig.cap = "Evolução do quantitativo de municípios com CREAS, Brasil e grandes regiões - 2012, 2017 e 2022", fig.footer = "Fonte: MDS, Censo SUAS", eval=FALSE}

grafico <- f_percentual_municipios_regiao_ano(creas_2012, IBGE, "2012") %>%
  bind_rows(f_percentual_municipios_regiao_ano(creas_2017, IBGE, "2017")) %>%
  bind_rows(f_percentual_municipios_regiao_ano(creas_2022, IBGE, "2022")) %>%
  f_grafico_col_group_numero(Região, n, Ano, 1)

grafico
```

A distribuição dos CREAS segundo o porte populacional dos municípios evidencia diferentes padrões de organização da oferta (@fig-CREAS-porte). Em nível nacional, mais da metade dos municípios brasileiros (54%) não possui nenhuma unidade de CREAS, o que reflete a concentração dessa oferta em municípios de maior porte ou em arranjos regionais de atendimento. Entre os municípios de Pequeno Porte I, 77% não contam com nenhuma unidade, enquanto nos municípios de Pequeno Porte II, Médio Porte e Grande Porte predomina a existência de apenas um CREAS, presente em 91%, 95% e 72% deles, respectivamente. Nas Metrópoles, por sua vez, observa-se uma rede mais estruturada, com maior concentração de municípios que possuem múltiplas unidades, destacando-se aquelas com 4 a 6 CREAS (42%). Esse resultado evidencia que a presença e o quantitativo de CREAS variam significativamente conforme o porte populacional dos municípios.

```{r fig-CREAS-porte, fig.cap = "Percentual de municípios por número de CREAS, segundo porte populacional, excluídos os CREAS regionais - Brasil, 2024", fig.footer = "Fonte: MDS, Censo SUAS; e IBGE, estimativas da população residente para os municípios"}

dados <- creas_2024 %>%
  select(IBGE) %>%
  mutate(IBGE = as.character(IBGE)) %>%
  filter(str_length(IBGE) >= 6) %>%
  group_by(IBGE) %>%
  summarise(n_creas=n()) %>%
  full_join(porte_municipios, by = c("IBGE" = "IBGE")) %>%
  mutate(grupo = case_when(is.na(n_creas)~"Nenhum CREAS",
                            n_creas == 0~"Nenhum CREAS",
                            n_creas == 1~"1 CREAS",
                            n_creas <= 3~"De 2 a 3 CREAS",
                            n_creas <= 6~"De 4 a 6 CREAS",
                            n_creas <= 10~"De 7 a 10 CREAS",
                            n_creas > 10~"Mais de 10 CREAS",
                            TRUE~as.character(n_creas))) %>%
  mutate(grupo = factor(grupo, levels = c("Nenhum CREAS",
                                            "1 CREAS",
                                            "De 2 a 3 CREAS",
                                            "De 4 a 6 CREAS",
                                            "De 7 a 10 CREAS",
                                            "Mais de 10 CREAS"))) %>%
  group_by(Porte, grupo) %>%
  summarise(n=n(), .groups = "drop") #%>%
#  complete(grupo, fill = list(n=0))

niveis_porte <- dados$Porte %>%
  levels() %>%
  append("Brasil")

grafico <- dados %>%
  spread(Porte, n, fill = 0) %>%
  mutate("Brasil" = rowSums(.[2:6])) %>%
  gather("Porte","n",-grupo) %>%
  mutate(Porte = factor(Porte, levels = niveis_porte)) %>%
  mutate("Percentual" = n/sum(n), .by = Porte) %>%

  f_grafico_col_stack_percent(Porte, Percentual, grupo, 2)

grafico
```

Quanto à situação dos imóveis utilizados nas unidades do CREAS (@fig-creas-situacao), observa-se, ao longo da série histórica, um aumento da participação de unidades instaladas em imóveis próprios, que alcançou novamente seu maior valor em 2024 (37%). Embora os imóveis alugados permaneçam como principal forma de ocupação, sua participação vem diminuindo gradualmente, atingindo 56% das unidades no último ano. Os imóveis cedidos, por sua vez, mantêm participação reduzida e relativamente estável, ao longo do período recente, correspondendo a 6,3% dos CREAS em 2024.

```{r fig-creas-situacao, fig.cap = "Evolução dos CREAS segundo situação do imóvel – Brasil, 2012 a 2023", fig.footer = "Fonte: MDS, Censo SUAS."}

grafico <-
#  f_equip_imovel(creas_2008, situacao_imovel, "2008") %>%
#  bind_rows(f_equip_imovel(creas_2009, q5_situac_imovel, "2009")) %>%
#  bind_rows(f_equip_imovel(creas_2010, q5, "2010")) %>%
#  bind_rows(f_equip_imovel(creas_2011, q5, "2011")) %>%
  f_equip_imovel(creas_2012, q5, "2012") %>%
  bind_rows(f_equip_imovel(creas_2013, q5, "2013")) %>%
  bind_rows(f_equip_imovel(creas_2014, q4, "2014")) %>%
  bind_rows(f_equip_imovel(creas_2015, q4, "2015")) %>%
  bind_rows(f_equip_imovel(creas_2016, q4, "2016")) %>%
  bind_rows(f_equip_imovel(creas_2017, q4, "2017")) %>%
#  bind_rows(f_equip_imovel(creas_2018, q3, "2018")) %>%
#  bind_rows(f_equip_imovel(creas_2019, q4, "2019")) %>%
  bind_rows(f_equip_imovel(creas_2020, q3, "2020")) %>%
  bind_rows(f_equip_imovel(creas_2021, q3, "2021")) %>%
  bind_rows(f_equip_imovel(creas_2022, q3, "2022")) %>%
  bind_rows(f_equip_imovel(creas_2023, q3, "2023")) %>%
  bind_rows(f_equip_imovel(creas_2024, q3, "2024")) %>%

  # não há essa pergunta: 2018,2019

  f_grafico_col_stack_percent(Categoria, Percentual, Nível, 1)

grafico
```

O @fig-creas-acessibilidade, que apresenta as condições de acessibilidade das unidades de CREAS, evidencia uma expressiva redução entre 2023 e 2024. Assim como observado nas unidades de CRAS, o recurso de acessibilidade menos presente é o banheiro adaptado para pessoas com deficiência. Entretanto, enquanto essa estrutura está disponível em cerca de 72% das unidades de CRAS, nos CREAS sua presença sofreu uma queda para 22%.

```{r fig-creas-acessibilidade, fig.cap = "Evolução percentual de CREAS segundo condições de acessibilidade, considerando acessibilidade tanto de acordo com a Norma da ABNT (NBR9050) quanto não de acordo - Brasil, 2012, 2017, 2022, 2023 e 2024", fig.footer = "Fonte: MDS, Censo SUAS."}

#(2013 com outros padrões)

  #tabela <- equip_acessibilidade(creas_2010, q9_1, "2010", "1") %>%
#  bind_rows(equip_acessibilidade(creas_2010, q9_2, "2010", "2")) %>%
#  bind_rows(equip_acessibilidade(creas_2010, q9_3, "2010", "3")) %>%
#  bind_rows(equip_acessibilidade(creas_2010, q9_4, "2010", "4")) %>%

  tabela <- equip_acessibilidade(creas_2012, q10a, "2012", "1") %>%
  bind_rows(equip_acessibilidade(creas_2012, q10b, "2012", "2")) %>%
  bind_rows(equip_acessibilidade(creas_2012, q10c, "2012", "3")) %>%
  bind_rows(equip_acessibilidade(creas_2012, q10d, "2012", "4")) %>%

#  bind_rows(equip_acessibilidade(creas_2013, q10a, "2013", "1") %>%
#  bind_rows(equip_acessibilidade(creas_2013, q10b, "2013", "2")) %>%
#  bind_rows(equip_acessibilidade(creas_2013, q10c, "2013", "3")) %>%
#  bind_rows(equip_acessibilidade(creas_2013, q10d, "2013", "4")) %>%

  bind_rows(equip_acessibilidade(creas_2017, q9.1, "2017", "1")) %>%
  bind_rows(equip_acessibilidade(creas_2017, q9.2, "2017", "2")) %>%
  bind_rows(equip_acessibilidade(creas_2017, q9.3, "2017", "3")) %>%
  bind_rows(equip_acessibilidade(creas_2017, q9.4, "2017", "4")) %>%

#  bind_rows(equip_acessibilidade(creas_2018, q7_1, "2018", "1")) %>%
#  bind_rows(equip_acessibilidade(creas_2018, q7_2, "2018", "2")) %>%
#  bind_rows(equip_acessibilidade(creas_2018, q7_3, "2018", "3")) %>%
#  bind_rows(equip_acessibilidade(creas_2018, q7_4, "2018", "4")) %>%

  bind_rows(equip_acessibilidade(creas_2022, q9_1, "2022", "1")) %>%
  bind_rows(equip_acessibilidade(creas_2022, q9_2, "2022", "2")) %>%
  bind_rows(equip_acessibilidade(creas_2022, q9_3, "2022", "3")) %>%
  bind_rows(equip_acessibilidade(creas_2022, q9_4, "2022", "4")) %>%

  bind_rows(equip_acessibilidade(creas_2023, q8_1, "2023", "1")) %>%
  bind_rows(equip_acessibilidade(creas_2023, q8_2, "2023", "2")) %>%
  bind_rows(equip_acessibilidade(creas_2023, q8_3, "2023", "3")) %>%
  bind_rows(equip_acessibilidade(creas_2023, q8_4, "2023", "4")) %>%
  
  bind_rows(equip_acessibilidade(creas_2024, q8_1, "2024", "1")) %>%
  bind_rows(equip_acessibilidade(creas_2024, q8_2, "2024", "2")) %>%
  bind_rows(equip_acessibilidade(creas_2024, q8_3, "2024", "3")) %>%
  bind_rows(equip_acessibilidade(creas_2024, q8_4, "2024", "4")) %>%
  
  ungroup() %>%
  mutate(Categoria=str_wrap(Categoria,width=34))

ordenado<-tabela %>%
  filter(Ano == 2024) %>%
  arrange(Percentual) %>%
  pull(Categoria)

grafico<-tabela %>%
  mutate(Categoria = factor(Categoria, levels = ordenado)) %>%
  f_grafico_col_percent_flip(Categoria, Percentual, Ano, 1)

grafico
```

O @fig-CREAS-acessibilidade-situacao apresenta a distribuição das condições de acessibilidade das unidades de CREAS segundo a situação do imóvel. Observa-se que os níveis de atendimento aos critérios de acessibilidade permanecem baixos em todas as modalidades de ocupação. As unidades instaladas em imóveis próprios registram o menor percentual de atendimento, com 24%, enquanto aquelas que funcionam em imóveis alugados e cedidos apresentam percentuais ligeiramente superiores, de 32% e 34%, respectivamente.

Esses resultados indicam que as limitações de acessibilidade não estão restritas a uma única condição de ocupação do imóvel, configurando um desafio transversal às diferentes formas de instalação das unidades de CREAS. Ainda que imóveis cedidos apresentem desempenho relativamente melhor, as diferenças observadas são modestas e não alteram o quadro geral de baixa adequação das unidades aos requisitos de acessibilidade.

```{r fig-CREAS-acessibilidade-situacao, fig.cap = "Evolução percentual de CREAS com condições de acessibilidade segundo situação do imóvel – Brasil, 2024", fig.footer = "Fonte: MDS, Censo SUAS."}

tabela <- 
  equip_acessibilidade_situacao(creas_2024, q3, q8_1, "1") %>%
  bind_rows(equip_acessibilidade_situacao(creas_2024, q3, q8_2, "2")) %>%
  bind_rows(equip_acessibilidade_situacao(creas_2024, q3, q8_3, "3")) %>%
  bind_rows(equip_acessibilidade_situacao(creas_2024, q3, q8_4, "4"))

ordenado<-tabela %>%
  filter(Situacao == "Próprio") %>%
  arrange(Percentual) %>%
  pull(Categoria)

ordenado2<-tabela %>%
  filter(Categoria == ordenado[1]) %>%
  arrange(Percentual) %>%
  pull(Situacao)

grafico<-tabela %>%
  mutate(Categoria = factor(Categoria, levels = rev(ordenado))) %>%
  mutate(Situacao = factor(Situacao, levels = rev(ordenado2))) %>%
  f_grafico_col_group_percent(Situacao, Percentual, Categoria, 4)

grafico
```

A disponibilidade de computadores com acesso à internet constitui um elemento fundamental da infraestrutura dos CREAS, uma vez que viabiliza o registro de informações, a gestão de atendimentos e a articulação com sistemas e serviços da rede socioassistencial. Entre 2022 e 2023, observou-se um pequeno avanço nesse indicador, passando de 98,8% para 99,3% das unidades.

Em 2024, o acesso à internet por meio de computadores alcançou a totalidade das unidades de CREAS, tanto no âmbito nacional quanto regional, conforme apresentado no @fig-CREAS-internet-percentual. Esse resultado indica a universalização de um recurso essencial para o funcionamento dos serviços, consolidando uma tendência de ampliação observada nos anos anteriores.

```{r fig-CREAS-internet-percentual, fig.cap = "Evolução percentual de CREAS com computadores com acesso à internet – Brasil, 2012, 2017, 2022, 2023 e 2024", fig.footer = "Fonte: MDS, Censo SUAS."}



grafico <- 
  f_maior0_regiao_grupo(creas_2012, q14, Região, "2012") %>%
#  f_maior0_regiao_grupo(creas_2013, q13, Região, "2013") %>%
  bind_rows(f_maior0_regiao_grupo(creas_2017, q13, IBGE, "2017")) %>%
#  bind_rows(f_maior0_regiao_grupo(creas_2018, q10_2, IBGE, "2018")) %>%
  bind_rows(f_maior0_regiao_grupo(creas_2022, q12_2, IBGE, "2022")) %>%
  bind_rows(f_maior0_regiao_grupo(creas_2023, q10_2, IBGE, "2023")) %>%
  bind_rows(f_maior0_regiao_grupo(creas_2024, q10_2, IBGE, "2024")) %>%

  f_grafico_col_group_percent(Região, Percentual, Grupo, 1)

grafico
```

<!-- A oferta regionalizada de CREAS é uma estratégia que objetiva garantir a universalização do acesso e integralidade do antendimento da proteção socioassistencia especializada. Ela está prevista através da Resolução CNAS 31/2013. Essa composição é organizada através dos entes estaduais. O @fig-creas-regionais sinaliza a evolução dessa oferta. -->

```{r fig-creas-regionais, fig.cap = "Evolução do quantitativo de CREAS Regionais, Brasil e grandes regiões - 2013, 2018 e 2023", fig.footer = "Fonte: MDS, Censo SUAS.", eval=FALSE}

#não possui creas regional 2023

grafico <-
  f_selecao_regiao_grupo(creas_2012, q2, "Regional", Região, "2012") %>%
  bind_rows(f_selecao_regiao_grupo(creas_2013, q1, "Regional", Região, "2013")) %>%
  bind_rows(f_selecao_regiao_grupo(creas_2017, q2, "Regional", Região, "2017")) %>%
  bind_rows(f_selecao_regiao_grupo(creas_2018, q1, "Regional", Região, "2018")) %>%
  bind_rows(f_selecao_regiao_grupo(creas_2019, q1, "Regional", IBGE, "2019")) %>%
 # bind_rows(f_selecao_regiao_grupo(creas_2020, q1, "Regional", Regiao, "2020")) %>%
  bind_rows(f_selecao_regiao_grupo(creas_2021, q1, "Regional", IBGE, "2021")) %>%
  bind_rows(f_selecao_regiao_grupo(creas_2022, q1, "Regional", Região, "2022")) %>%
  bind_rows(f_selecao_regiao_grupo(creas_2023, q1, "Regional", Regiao, "2023")) %>%
  bind_rows(f_selecao_regiao_grupo(creas_2024, q1, "Regional", Região, "2024")) %>%
  
  f_grafico_col_group_numero(Região, n, Grupo, 1)

grafico
```

## Centro de Referência Especializado para População em Situação de Rua (Centro POP)

Os Centros de Referência Especializados para População em Situação de Rua (Centros POP) são unidades públicas estatais destinadas ao atendimento especializado de pessoas em situação de rua, ofertando serviços no âmbito da Proteção Social Especial de Média Complexidade e contribuindo para o acesso a direitos e para o fortalecimento de vínculos sociais e comunitários.

Em 2024, o Censo SUAS registrou 255 Centros POP em funcionamento no país, o que representa acréscimo de nove unidades em relação a 2023. Embora o crescimento tenha se concentrado nas Regiões Nordeste, Sudeste e Sul, observa-se estabilidade no Centro-Oeste e leve redução na Região Norte, que passou de 12 para 11 unidades. Ainda assim, o resultado nacional indica continuidade da expansão gradual dessa oferta especializada no país (@fig-quantitativo-CentroPop).

```{r fig-quantitativo-CentroPop, fig.cap = "Evolução do quantitativo de Centro Pop - Brasil, 2012, 2017, 2022, 2023 e 2024", fig.footer = "Fonte: MDS, Censo SUAS"}

grafico <-
#  bind_rows(f_quantitativo_regiao_ano(cpop_2011, IBGE, "2011")) %>%)
  f_quantitativo_regiao_ano(cpop_2012, Região, "2012") %>%
#  f_quantitativo_regiao_ano(cpop_2013, Região, "2013") %>%
#  bind_rows(f_quantitativo_regiao_ano(cpop_2014, IBGE, "2014")) %>%          
#  bind_rows(f_quantitativo_regiao_ano(cpop_2015, IBGE, "2015")) %>%
  bind_rows(f_quantitativo_regiao_ano(cpop_2016, IBGE, "2016")) %>%
# bind_rows(f_quantitativo_regiao_ano(cpop_2017, Região, "2017")) %>%
#  bind_rows(f_quantitativo_regiao_ano(cpop_2018, Região, "2018")) %>%
#  bind_rows(f_quantitativo_regiao_ano(cpop_2019, Região, "2019")) %>%
  bind_rows(f_quantitativo_regiao_ano(cpop_2020, IBGE, "2020")) %>%
#  bind_rows(f_quantitativo_regiao_ano(cpop_2021, IBGE, "2021")) %>%
#  bind_rows(f_quantitativo_regiao_ano(cpop_2022, IBGE, "2022")) %>%
  bind_rows(f_quantitativo_regiao_ano(cpop_2023, IBGE, "2023")) %>%
  bind_rows(f_quantitativo_regiao_ano(cpop_2024, IBGE, "2024")) %>%

  f_grafico_col_group_numero(Região, n, Ano, 1)

grafico
```

Observamos no @fig-cpop-porte que a oferta de Centros POP está fortemente concentrada nos municípios de maior porte populacional. Não há registros dessas unidades em municípios de Pequeno Porte I ou II e, entre os de Médio Porte, 95% não possuem Centro POP. Mesmo nos municípios de Grande Porte, 40% não contam com essa oferta, enquanto 59% possuem apenas uma unidade. Nas Metrópoles, por sua vez, observa-se maior presença e diversificação da rede: 53% possuem de 2 a 3 Centros POP, 32% contam com uma unidade e 16% registram mais de três unidades. Em nível nacional, 96% dos municípios não possuem Centro POP, evidenciando a concentração desse serviço especializado em centros urbanos mais populosos e com maior presença da população em situação de rua.

```{r fig-cpop-porte, fig.cap = "Percentual de municípios por número de Centro POP, segundo porte populacional - Brasil, 2024", fig.footer = "Fonte: MDS, Censo SUAS; e IBGE, estimativas da população residente para os municípios"}

dados <- cpop_2024 %>%
  select(IBGE) %>%
  mutate(IBGE = as.character(IBGE)) %>%
  filter(str_length(IBGE) >= 6) %>%
  group_by(IBGE) %>%
  summarise(n_centropop=n()) %>%
  full_join(porte_municipios, by = c("IBGE" = "IBGE")) %>%
  mutate(grupo = case_when(is.na(n_centropop)~"Nenhum Centro POP",
                            n_centropop == 0~"Nenhum Centro POP",
                            n_centropop == 1~"1 Centro POP",
                            n_centropop <= 3~"De 2 a 3 Centro POP",
                            n_centropop <= 6~"De 4 a 6 Centro POP",
                            n_centropop <= 10~"De 7 a 10 Centro POP",
                            n_centropop > 10~"Mais de 10 Centro POP",
                            TRUE~as.character(n_centropop))) %>%
  mutate(grupo = factor(grupo, levels = c("Nenhum Centro POP",
                                            "1 Centro POP",
                                            "De 2 a 3 Centro POP",
                                            "De 4 a 6 Centro POP",
                                            "De 7 a 10 Centro POP",
                                            "Mais de 10 Centro POP"))) %>%
  group_by(Porte, grupo) %>%
  summarise(n=n(), .groups = "drop") #%>%
#  complete(grupo, fill = list(n=0))

niveis_porte <- dados$Porte %>%
  levels() %>%
  append("Brasil")

grafico <- dados %>%
  spread(Porte, n, fill = 0) %>%
  mutate("Brasil" = rowSums(.[2:6])) %>%
  gather("Porte","n",-grupo) %>%
  mutate(Porte = factor(Porte, levels = niveis_porte)) %>%
  mutate("Percentual" = n/sum(n), .by = Porte) %>%

  f_grafico_col_stack_percent(Porte, Percentual, grupo, 2)

grafico
```

Considerando as condições de acessibilidade segundo a situação do imóvel onde funciona o Centro POP (@fig-cpop-acessibilidade-situacao), observa-se comportamento semelhante ao identificado nos CRAS (@fig-CRAS-acessibilidade-situacao). Os Centros POP instalados em imóveis próprios apresentam os melhores indicadores de acessibilidade, ao passo que os localizados em imóveis alugados registram os menores percentuais de adequação às condições analisadas.

```{r fig-cpop-acessibilidade-situacao, fig.cap = "Percentual de Centros POP com condições de acessibilidade segundo situação do imóvel – Brasil, 2024", fig.footer = "Fonte: MDS, Censo SUAS."}

tabela <- 
  equip_acessibilidade_situacao(cpop_2024, q1, q7_1, "1") %>%
  bind_rows(equip_acessibilidade_situacao(cpop_2024, q1, q7_2, "2")) %>%
  bind_rows(equip_acessibilidade_situacao(cpop_2024, q1, q7_3, "3")) %>%
  bind_rows(equip_acessibilidade_situacao(cpop_2024, q1, q7_4, "4"))

ordenado<-tabela %>%
  filter(Situacao == "Próprio") %>%
  arrange(Percentual) %>%
  pull(Categoria)

ordenado2<-tabela %>%
  filter(Categoria == ordenado[1]) %>%
  arrange(Percentual) %>%
  pull(Situacao)

grafico<-tabela %>%
  mutate(Categoria = factor(Categoria, levels = rev(ordenado))) %>%
  mutate(Situacao = factor(Situacao, levels = rev(ordenado2))) %>%
  f_grafico_col_group_percent(Situacao, Percentual, Categoria, 4)

grafico
```

Registra-se, em 2024, o atingimento de 100% dos Centros POP no Brasil de computadores com acesso à internet, conforme mostra o @fig-cpop-internet-percentual. 

```{r fig-cpop-internet-percentual, fig.cap = "Percentual de Centros POP que possuem computadores com acesso à internet - Brasil e grandes regiões, 2012, 2017, 2022, 2023 e 2024", fig.footer = "Fonte: MDS, Censo SUAS."}

grafico <- 
  f_maior0_regiao_grupo(cpop_2012, q14_2, Região, "2012") %>%
#  f_maior0_regiao_ano(cpop_2013, q13_2, Região, "2013") %>%
# bind_rows(f_maior0_regiao_grupo(cpop_2017, q11.2, IBGE, "2017")) %>%
  bind_rows(f_maior0_regiao_grupo(cpop_2018, q9_2, IBGE, "2018")) %>%
  bind_rows(f_maior0_regiao_grupo(cpop_2022, q10_2, IBGE, "2022")) %>%
  bind_rows(f_maior0_regiao_grupo(cpop_2023, q10, IBGE, "2023")) %>%
  bind_rows(f_maior0_regiao_grupo(cpop_2024, q10, IBGE, "2024")) %>%

  f_grafico_col_group_percent(Região, Percentual, Grupo, 1)

grafico
```

## Centro-Dia

Os Centros-Dia são unidades públicas especializadas que ofertam atendimento a pessoas com deficiência em situação de dependência e suas famílias, no âmbito da Proteção Social Especial de Média Complexidade. Esses equipamentos desenvolvem ações voltadas ao fortalecimento da autonomia, à ampliação da participação social dos usuários e ao apoio às famílias e cuidadores, contribuindo para a prevenção de situações de isolamento, negligência e institucionalização.

Em 2024, manteve-se a trajetória de expansão gradual do número de Centros-Dia no país, conforme apresentado no @fig-quantitativo-Centrodia. O crescimento observado concentrou-se principalmente nas Regiões Sudeste e Sul, que registram aumento no quantitativo de unidades em relação aos anos anteriores, contribuindo para a ampliação dessa oferta no território nacional.

```{r fig-quantitativo-Centrodia, fig.cap = "Evolução do quantitativo de Centro-Dia - Brasil e grandes regiões, 2015 a 2024", fig.footer = "Fonte: MDS, Censo SUAS."}

grafico <- 
   f_quantitativo_regiao_ano(cedia_2015, Região, "2015") %>%
#   f_quantitativo_regiao_ano(cedia_2016, Região, "2016") %>%
#   bind_rows(f_quantitativo_regiao_ano(cedia_2017, IBGE, "2017")) %>%
#  bind_rows(f_quantitativo_regiao_ano(cedia_2018, IBGE, "2018")) %>%
#   bind_rows(f_quantitativo_regiao_ano(cedia_2019, IBGE, "2019")) %>%
#   bind_rows(f_quantitativo_regiao_ano(cedia_2020, IBGE, "2020")) %>%
   bind_rows(f_quantitativo_regiao_ano(cedia_2021, IBGE, "2021")) %>%
   bind_rows(f_quantitativo_regiao_ano(cedia_2022, IBGE, "2022")) %>%
   bind_rows(f_quantitativo_regiao_ano(cedia_2023, IBGE, "2023")) %>%
   bind_rows(f_quantitativo_regiao_ano(cedia_2024, IBGE, "2024")) %>%
  
  f_grafico_col_group_numero(Região, n, Ano, 1)

grafico
```

Registra-se no Censo SUAS, desde o início da série histórica, que os Centros-Dia são, majoritariamente (92%), Organizações da Sociedade Civil (OSC), conforme o @fig-cdia-natureza.

```{r fig-cdia-natureza, fig.cap = "Quantitativo de Centros Dia por Natureza da Unidade - BRASIL, 2015 a 2024", fig.footer = "Fonte: MDS, Censo SUAS."}

centrodia  = function(df, q, ano){
  q <- enquo(q)
  ano <- quo_name(ano)

  df %>%
    select("Nível" = !! q) %>%
    mutate(Nível = case_when(
      Nível == "Não Governamental" |
      Nível == "Não-Governamental" |
      Nível == "Não-Governamental/Organização da Sociedade Civil"~"Não Governamental/Organização da Sociedade Civil",
      TRUE ~ Nível)) %>%
    filter(!is.na(Nível)) %>%
    mutate(Nível = factor(Nível, levels = c("Governamental",
                                            "Não Governamental/Organização da Sociedade Civil"))) %>%
    group_by(Nível) %>%
    summarise(n=n()) %>%
    mutate(Percentual = n/sum(n)) %>%
    mutate("Categoria" = !! ano)
}

grafico <- centrodia(cedia_2015, q6, "2015") %>%
  bind_rows(centrodia(cedia_2016, q4, "2016")) %>%
#  bind_rows(centrodia(cedia_2017, q4, "2017")) %>%
  bind_rows(centrodia(cedia_2018, q_4, "2018")) %>%
  bind_rows(centrodia(cedia_2019, q4, "2019")) %>%
  bind_rows(centrodia(cedia_2020, q4, "2020")) %>%
  bind_rows(centrodia(cedia_2021, q4, "2021")) %>%
# bind_rows(centrodia(cedia_2022, q4, "2022")) %>%
  bind_rows(centrodia(cedia_2023, q4, "2023")) %>%
  bind_rows(centrodia(cedia_2024, q4, "2024")) %>%

  #2017 não identifiquei essa pergunta
  #2022 dados númericos

  f_grafico_col_stack_percent(Categoria, Percentual, Nível, 1)

grafico
```

As condições de acessibilidade dos Centros-Dia constituem aspecto de especial relevância, considerando que esses equipamentos são voltados ao atendimento de pessoas com deficiência. Conforme apresentado no @fig-cdia-acessibilidade, observa-se que os indicadores de acessibilidade registraram leve aumento entre 2023 e 2024, sinalizando avanços, ainda que modestos, nas condições de acesso físico das unidades.

Apesar dessa evolução, os percentuais observados nos Centros-Dia permanecem inferiores aos registrados nos CRAS (@fig-CRAS-acessibilidade) em todos os itens analisados. Esse resultado merece atenção diante das características do público atendido por essas unidades, para o qual a eliminação de barreiras arquitetônicas e a garantia de acessibilidade constituem condições fundamentais para o acesso e a permanência nos serviços ofertados.

```{r fig-cdia-acessibilidade, fig.cap = "Evolução percentual de Centro-Dia com condições de acessibilidade, considerando acessibilidade tanto de acordo com a Norma da ABNT (NBR9050) quanto não de acordo - Brasil; 2015, 2018, 2020, 2022, 2023 e 2024", fig.footer = "Fonte: MDS, Censo SUAS."}

tabela <- equip_acessibilidade(cedia_2015, q20_1, "2015", "1") %>%
  bind_rows(equip_acessibilidade(cedia_2015, q20_2, "2015", "2")) %>%
  bind_rows(equip_acessibilidade(cedia_2015, q20_3, "2015", "3")) %>%
  bind_rows(equip_acessibilidade(cedia_2015, q20_4, "2015", "4")) %>%

#  bind_rows(equip_acessibilidade(cedia_2018, q_19_1, "2018", "1")) %>%
#  bind_rows(equip_acessibilidade(cedia_2018, q_19_2, "2018", "2")) %>%
#  bind_rows(equip_acessibilidade(cedia_2018, q_19_3, "2018", "3")) %>%
#  bind_rows(equip_acessibilidade(cedia_2018, q_19_4, "2018", "4")) %>%

  bind_rows(equip_acessibilidade(cedia_2020, q15_1, "2020", "1")) %>%
  bind_rows(equip_acessibilidade(cedia_2020, q15_2, "2020", "2")) %>%
  bind_rows(equip_acessibilidade(cedia_2020, q15_3, "2020", "3")) %>%
  bind_rows(equip_acessibilidade(cedia_2020, q15_4, "2020", "4")) %>%

  bind_rows(equip_acessibilidade(cedia_2022, q15_1, "2022", "1")) %>%
  bind_rows(equip_acessibilidade(cedia_2022, q15_2, "2022", "2")) %>%
  bind_rows(equip_acessibilidade(cedia_2022, q15_3, "2022", "3")) %>%
  bind_rows(equip_acessibilidade(cedia_2022, q15_4, "2022", "4")) %>%

  bind_rows(equip_acessibilidade(cedia_2023, q15_1, "2023", "1")) %>%
  bind_rows(equip_acessibilidade(cedia_2023, q15_2, "2023", "2")) %>%
  bind_rows(equip_acessibilidade(cedia_2023, q15_3, "2023", "3")) %>%
  bind_rows(equip_acessibilidade(cedia_2023, q15_4, "2023", "4")) %>%
  
  bind_rows(equip_acessibilidade(cedia_2024, q15_1, "2024", "1")) %>%
  bind_rows(equip_acessibilidade(cedia_2024, q15_2, "2024", "2")) %>%
  bind_rows(equip_acessibilidade(cedia_2024, q15_3, "2024", "3")) %>%
  bind_rows(equip_acessibilidade(cedia_2024, q15_4, "2024", "4")) %>%

  ungroup() %>%
  mutate(Categoria=str_wrap(Categoria,width=34))

ordenado<-tabela %>%
  filter(Ano == 2024) %>%
  arrange(Percentual) %>%
  pull(Categoria)

grafico<-tabela %>%
  mutate(Categoria = factor(Categoria, levels = ordenado)) %>%
  f_grafico_col_percent_flip(Categoria, Percentual, Ano, 1)

grafico
```

Em relação às outras adaptações voltadas à acessibilidade nos Centros-Dia, observa-se, no @fig-cdia_adaptacoes, comportamentos distintos entre os diferentes recursos e tecnologias assistivas ao longo dos anos.

As adaptações e tecnologias assistivas destinadas às pessoas com deficiência intelectual e às pessoas com autismo permanecem como as mais frequentes entre as unidades, embora tenham registrado redução de um ponto percentual em 2024, alcançando 31% dos Centros-Dia.

Em patamar relativamente estável, encontram-se as adaptações e estratégias para assegurar a acessibilidade às pessoas com deficiência auditiva/surdas e às pessoas com deficiência visual, presentes em 11% das unidades.

Já o suporte de profissional com conhecimento em LIBRAS mantém a trajetória de queda, reduzindo-se para 19% das unidades em 2024. O mesmo ocorre com a disponibilização de materiais em Braille, cuja presença permaneceu em 12% dos Centros-Dia.

Por outro lado, a existência de pisos táteis para sinalização e orientação de pessoas com deficiência visual apresenta crescimento contínuo, alcançando 14% das unidades em 2024.

Por fim, o suporte por meio de leitores de tela para pessoas com deficiência visual interrompeu, em 2024, a tendência de redução observada nos anos anteriores, passando a estar presente em 9,5% dos Centros-Dia.

```{r fig-cdia_adaptacoes, fig.cap = "Quantidade de Centro-Dia, segundo outras adaptações - Brasil, 2015, 2018, 2020, 2022, 2023 e 2024", fig.footer = "Fonte: MDS, Censo SUAS."}
#| fig-height: 6

cdia_adp= function(df, q, ano, cod_categoria){
  q <- enquo(q)
  ano <- quo_name(ano)
  cod_categoria <- quo_name(cod_categoria)

#2022
  categoria <- case_when(
    !! cod_categoria == "1"~"Suporte de profissional com conhecimento em LIBRAS",
    !! cod_categoria == "2"~"Suporte de material em Braille",
    !! cod_categoria == "3"~"Suporte para leitores de telas de computador para pessoas com deficiência visual",
    !! cod_categoria == "4"~"Outras adaptações ou estratégias para assegurar a acessibilidade às pessoas com deficiência auditiva/surdas e pessoas com deficiência visual",
    !! cod_categoria == "5"~"Outras adaptações e tecnologias assistivas para deficiência física",
    !! cod_categoria == "6"~"Outras adaptações e tecnologias assistivas para deficiência intelectual e autismo",
    !! cod_categoria == "7"~"Pisos especiais com relevos para sinalização voltados para pessoa com deficiência visual",
    !! cod_categoria == "0"~"Não tem outras adaptações")

  df %>%
    select(!! q) %>%
    group_by(!! q) %>%
    summarise(n=n()) %>%
    mutate(Percentual = n/sum(n)) %>%
    filter(!! q == "Sim" | !! q == 1) %>%
    select(!(!! q)) %>%
    mutate("Categoria" = categoria, "Ano" = !! ano)
}

 tabela <- cdia_adp (cedia_2015,q21_1,"2015","1") %>%
  bind_rows(cdia_adp(cedia_2015,q21_2,"2015","2")) %>%
  bind_rows(cdia_adp(cedia_2015,q21_3,"2015","3")) %>%
  bind_rows(cdia_adp(cedia_2015,q21_4,"2015","5")) %>%
  bind_rows(cdia_adp(cedia_2015,q21_5,"2015","6")) %>%
  bind_rows(cdia_adp(cedia_2015,q21_6,"2015","7")) %>%
  bind_rows(cdia_adp(cedia_2015,q21_7,"2015","0")) %>%

#  bind_rows(cdia_adp(cedia_2018,q_20_1,"2018","1")) %>%
#  bind_rows(cdia_adp(cedia_2018,q_20_2,"2018","2")) %>%
#  bind_rows(cdia_adp(cedia_2018,q_20_3,"2018","3")) %>%
#  bind_rows(cdia_adp(cedia_2018,q_20_4,"2018","5")) %>%
#  bind_rows(cdia_adp(cedia_2018,q_20_5,"2018","6")) %>%
#  bind_rows(cdia_adp(cedia_2018,q_20_6,"2018","7")) %>%
#  bind_rows(cdia_adp(cedia_2018,q_20_0,"2018","0")) %>%
   
  bind_rows(cdia_adp(cedia_2021,q16_1,"2021","1")) %>%
  bind_rows(cdia_adp(cedia_2021,q16_2,"2021","2")) %>%
  bind_rows(cdia_adp(cedia_2021,q16_3,"2021","3")) %>%
  bind_rows(cdia_adp(cedia_2021,q16_4,"2021","4")) %>%
  bind_rows(cdia_adp(cedia_2021,q16_5,"2021","5")) %>%
  bind_rows(cdia_adp(cedia_2021,q16_6,"2021","6")) %>%
  bind_rows(cdia_adp(cedia_2021,q16_7,"2021","7")) %>%
  bind_rows(cdia_adp(cedia_2021,q16_0,"2021","0")) %>%
 
  bind_rows(cdia_adp(cedia_2022,q16_1,"2022","1")) %>%
  bind_rows(cdia_adp(cedia_2022,q16_2,"2022","2")) %>%
  bind_rows(cdia_adp(cedia_2022,q16_3,"2022","3")) %>%
  bind_rows(cdia_adp(cedia_2022,q16_4,"2022","4")) %>%
  bind_rows(cdia_adp(cedia_2022,q16_5,"2022","5")) %>%
  bind_rows(cdia_adp(cedia_2022,q16_6,"2022","6")) %>%
  bind_rows(cdia_adp(cedia_2022,q16_7,"2022","7")) %>%
  bind_rows(cdia_adp(cedia_2022,q16_0,"2022","0")) %>%

  bind_rows(cdia_adp(cedia_2023,q16_1,"2023","1")) %>%
  bind_rows(cdia_adp(cedia_2023,q16_2,"2023","2")) %>%
  bind_rows(cdia_adp(cedia_2023,q16_3,"2023","3")) %>%
  bind_rows(cdia_adp(cedia_2023,q16_4,"2023","4")) %>%
  bind_rows(cdia_adp(cedia_2023,q16_5,"2023","5")) %>%
  bind_rows(cdia_adp(cedia_2023,q16_6,"2023","6")) %>%
  bind_rows(cdia_adp(cedia_2023,q16_7,"2023","7")) %>%
  bind_rows(cdia_adp(cedia_2023,q16_0,"2023","0")) %>%
   
  bind_rows(cdia_adp(cedia_2024,q16_1,"2024","1")) %>%
  bind_rows(cdia_adp(cedia_2024,q16_2,"2024","2")) %>%
  bind_rows(cdia_adp(cedia_2024,q16_3,"2024","3")) %>%
  bind_rows(cdia_adp(cedia_2024,q16_4,"2024","4")) %>%
  bind_rows(cdia_adp(cedia_2024,q16_5,"2024","5")) %>%
  bind_rows(cdia_adp(cedia_2024,q16_6,"2024","6")) %>%
  bind_rows(cdia_adp(cedia_2024,q16_7,"2024","7")) %>%
  bind_rows(cdia_adp(cedia_2024,q16_0,"2024","0")) %>%

  ungroup() %>%
  mutate(Categoria=str_wrap(Categoria,width=48))

ordenado<-tabela %>%
  filter(Ano == "2024") %>%
  arrange(Percentual) %>%
  pull(Categoria)

grafico<-tabela %>%
  mutate(Categoria = factor(Categoria, levels = ordenado)) %>%
  f_grafico_col_percent_flip(Categoria, Percentual, Ano, 1)

grafico
```

## Unidades de Alta Complexidade

As Unidades de Acolhimento integram a Proteção Social Especial de Alta Complexidade e destinam-se ao atendimento de pessoas e famílias que se encontram com vínculos familiares e comunitários rompidos ou fragilizados, em situação de abandono, ameaça ou violação de direitos. Esses serviços têm como finalidade assegurar proteção integral, oferecendo acolhida, condições de moradia, apoio para o fortalecimento de vínculos e a construção de novos projetos de vida, de modo a garantir a segurança de acolhida e a proteção social dos usuários.

Os dados do Censo SUAS 2024 mostram que a disponibilidade desses serviços está diretamente relacionada ao porte populacional dos municípios. Todas as Metrópoles registram mais de dez Unidades de Acolhimento, evidenciando maior capacidade de oferta da proteção de alta complexidade. Em contrapartida, 76% dos municípios de Pequeno Porte I informaram não possuir nenhuma unidade de acolhimento (@fig-unac-porte). Nos municípios de Pequeno Porte II também predomina a ausência desse serviço, enquanto nos municípios de Porte Médio a maior concentração está entre duas e três unidades de acolhimento (42%) e, nos municípios de Grande Porte, entre quatro e seis unidades (34%).

Esse cenário reflete as características da organização da Proteção Social Especial no SUAS. Em municípios de menor porte, a reduzida escala populacional e as especificidades da demanda tornam mais desafiadora a manutenção de serviços de alta complexidade com oferta própria, reforçando a importância da regionalização. Nesse sentido, a Resolução CNAS nº 31/2013 estabelece parâmetros para a oferta regionalizada e a expansão qualificada dos serviços de acolhimento para crianças e adolescentes, atribuindo aos Estados papel central na coordenação e organização dessa oferta, de forma a assegurar o acesso à proteção integral independentemente do porte do município de residência.

```{r fig-unac-porte, fig.cap = "Percentuais de Municípios segundo quantidade de Unidades de Acolhimento e porte populacional - Brasil, 2024", fig.footer = "Fonte: MDS, Censo SUAS"}

dados <- unac_2024 %>%
  select(IBGE) %>%
  mutate(IBGE = as.character(IBGE)) %>%
  filter(str_length(IBGE) >= 6) %>%
  group_by(IBGE) %>%
  summarise(n_unac=n()) %>%
  full_join(porte_municipios, by = c("IBGE" = "IBGE")) %>%
  mutate(grupo = case_when(is.na(n_unac)~"Nenhuma Unidade de Acolhimento",
                            n_unac == 0~"Nenhuma Unidade de Acolhimento",
                            n_unac == 1~"1 Unidade de Acolhimento",
                            n_unac <= 3~"De 2 a 3 Unidades de Acolhimento",
                            n_unac <= 6~"De 4 a 6 Unidades de Acolhimento",
                            n_unac <= 10~"De 7 a 10 Unidades de Acolhimento",
                            n_unac > 10~"Mais de 10 Unidades de Acolhimento",
                            TRUE~as.character(n_unac))) %>%
  mutate(grupo = factor(grupo, levels = c("Nenhuma Unidade de Acolhimento",
                                            "1 Unidade de Acolhimento",
                                            "De 2 a 3 Unidades de Acolhimento",
                                            "De 4 a 6 Unidades de Acolhimento",
                                            "De 7 a 10 Unidades de Acolhimento",
                                            "Mais de 10 Unidades de Acolhimento"))) %>%
  group_by(Porte, grupo) %>%
  summarise(n=n(), .groups = "drop") #%>%
#  complete(grupo, fill = list(n=0))

niveis_porte <- dados$Porte %>%
  levels() %>%
  append("Brasil")

grafico <- dados %>%
  spread(Porte, n, fill = 0) %>%
  mutate("Brasil" = rowSums(.[2:6])) %>%
  gather("Porte","n",-grupo) %>%
  mutate(Porte = factor(Porte, levels = niveis_porte)) %>%
  mutate("Percentual" = n/sum(n), .by = Porte) %>%

  f_grafico_col_stack_percent(Porte, Percentual, grupo, 3)

grafico
```

Quanto à natureza das Unidades de Acolhimento, registra-se que a maioria são Organizações da Sociedade Civil (OSC), e os percentuais das que são OSC e das que são governamentais permanecem relativamente estáveis ao longo dos anos, sendo que em 2024, 64% eram Organizações da Sociedade Civil e 36% eram governamentais (@fig-acolh_nat).

```{r fig-acolh_nat, fig.cap = "Percentual de Unidades de Acolhimento por natureza da Unidade - Brasil, 2012 a 2024", fig.footer = "Fonte: MDS, Censo SUAS."}

acolh_nat  = function(df, q, ano){
  q <- enquo(q)
  ano <- quo_name(ano)

  df %>%
    select("Nível" = !! q) %>%
    mutate(Nível = case_when(
      Nível == "Não Governamental" |
      Nível == "Não-Governamental/Organização da Sociedade Civil" |
      Nível == "Não-Governamental"~"Não Governamental/Organização da Sociedade Civil",
      Nível == "Governamental Municipal ou do Distrito Federal" |
      Nível == "Governamental Estadual"~"Governamental",
      TRUE ~ Nível)) %>%
    filter(!is.na(Nível)) %>%
    mutate(Nível = factor(Nível, levels = c("Governamental",
                                            "Não Governamental/Organização da Sociedade Civil"))) %>%
    group_by(Nível) %>%
    summarise(n=n()) %>%
    mutate(Percentual = n/sum(n)) %>%
    mutate("Categoria" = !! ano)
}

grafico <- acolh_nat(unac_2012, q4, "2012") %>%
      bind_rows(acolh_nat(unac_2013, q4, "2013")) %>%
      bind_rows(acolh_nat(unac_2014, q5, "2014")) %>%
      bind_rows(acolh_nat(unac_2015, q5, "2015")) %>%
      bind_rows(acolh_nat(unac_2016, q4, "2016")) %>%
      bind_rows(acolh_nat(unac_2017, q3, "2017")) %>%
#      bind_rows(acolh_nat(unac_2018, q_3, "2018")) %>%
      bind_rows(acolh_nat(unac_2019, q3, "2019")) %>%
      bind_rows(acolh_nat(unac_2020, q3, "2020")) %>%
      bind_rows(acolh_nat(unac_2021, q3, "2021")) %>%
      bind_rows(acolh_nat(unac_2022, q3, "2022")) %>%
      bind_rows(acolh_nat(unac_2023, q3, "2023")) %>%
      bind_rows(acolh_nat(unac_2024, q3, "2024")) %>%

  f_grafico_col_stack_percent(Categoria, Percentual, Nível, 1)

grafico
```

No que se refere às condições de acessibilidade das Unidades de Acolhimento, observa-se em 2024 a continuação do processo de aumento gradual do percentual de unidades que atendem a essas condições, conforme visto no @fig-unac_acessibilidade.

```{r fig-unac_acessibilidade, fig.cap = "Percentual de Unidades de Acolhimento Municipais com condições de acessibilidade, considerando acessibilidade tanto de acordo com a Norma da ABNT (NBR9050) quanto não de acordo - Brasil, 2015, 2018, 2020, 2022, 2023 e 2024", fig.footer = "Fonte: MDS, Censo SUAS"}

# Em 2012 não tem a informação sobre se a acessibilidade é de acordo com a Norma ABNT, esse detalhamento só tem a partir de 2015.
tabela <- 
  equip_acessibilidade(unac_2015, q42_1, "2015", "1") %>%
  bind_rows(equip_acessibilidade(unac_2015, q42_2, "2015", "2")) %>%
  bind_rows(equip_acessibilidade(unac_2015, q42_3, "2015", "3")) %>%
  bind_rows(equip_acessibilidade(unac_2015, q42_4, "2015", "4")) %>%

#  bind_rows(equip_acessibilidade(unac_2017, q37.1, "2017", "1")) %>%
#  bind_rows(equip_acessibilidade(unac_2017, q37.2, "2017", "2")) %>%
#  bind_rows(equip_acessibilidade(unac_2017, q37.3, "2017", "3")) %>%
#  bind_rows(equip_acessibilidade(unac_2017, q37.4, "2017", "4")) %>%

  bind_rows(equip_acessibilidade(unac_2018, q_40_1, "2018", "1")) %>%
  bind_rows(equip_acessibilidade(unac_2018, q_40_2, "2018", "2")) %>%
  bind_rows(equip_acessibilidade(unac_2018, q_40_3, "2018", "3")) %>%
  bind_rows(equip_acessibilidade(unac_2018, q_40_4, "2018", "4")) %>%

  bind_rows(equip_acessibilidade(unac_2020, q41_1, "2020", "1")) %>%
  bind_rows(equip_acessibilidade(unac_2020, q41_2, "2020", "2")) %>%
  bind_rows(equip_acessibilidade(unac_2020, q41_3, "2020", "3")) %>%
  bind_rows(equip_acessibilidade(unac_2020, q41_4, "2020", "4")) %>%

  bind_rows(equip_acessibilidade(unac_2022, q41_1, "2022", "1")) %>%
  bind_rows(equip_acessibilidade(unac_2022, q41_2, "2022", "2")) %>%
  bind_rows(equip_acessibilidade(unac_2022, q41_3, "2022", "3")) %>%
  bind_rows(equip_acessibilidade(unac_2022, q41_4, "2022", "4")) %>%

  bind_rows(equip_acessibilidade(unac_2023, q49_1, "2023", "1")) %>%
  bind_rows(equip_acessibilidade(unac_2023, q49_2, "2023", "2")) %>%
  bind_rows(equip_acessibilidade(unac_2023, q49_3, "2023", "3")) %>%
  bind_rows(equip_acessibilidade(unac_2023, q49_4, "2023", "4")) %>%
  
  bind_rows(equip_acessibilidade(unac_2024, q49_1, "2024", "1")) %>%
  bind_rows(equip_acessibilidade(unac_2024, q49_2, "2024", "2")) %>%
  bind_rows(equip_acessibilidade(unac_2024, q49_3, "2024", "3")) %>%
  bind_rows(equip_acessibilidade(unac_2024, q49_4, "2024", "4")) %>%

  ungroup() %>%
  mutate(Categoria=str_wrap(Categoria,width=34))

ordenado<-tabela %>%
  filter(Ano == "2024") %>%
  arrange(Percentual) %>%
  pull(Categoria)

grafico<-tabela %>%
  mutate(Categoria = factor(Categoria, levels = ordenado)) %>%
  f_grafico_col_percent_flip(Categoria, Percentual, Ano, 1)

grafico
```

Quanto à existência de computadores com acesso à internet, manteve-se em 2024 o registro da totalidade (100%) das Unidades de Acolhimento tendo este recurso, conforme o @fig-unac-internet.

```{r fig-unac-internet, fig.cap = "Percentual de Unidades de Acolhimento com computadores com acesso à internet - Brasil, 2012, 2017, 2022, 2023 e 2024", fig.footer = "Fonte: MDS, Censo SUAS."}

grafico <-
  f_maior0_regiao_grupo(unac_2012, q34a_2, Região, "2012") %>%
#  f_maior0_regiao_grupo(unac_2013, q35b_2, Região, "2013") %>%
  bind_rows(f_maior0_regiao_grupo(unac_2017, q36.20, IBGE, "2017")) %>%
#  bind_rows(f_maior0_regiao_grupo(unac_2018, q_39_23, IBGE, "2018")) %>% 
  bind_rows(f_maior0_regiao_grupo(unac_2022, q40_25, IBGE, "2022")) %>%
  bind_rows(f_maior0_regiao_grupo(unac_2023, q48_27, IBGE, "2023")) %>%
  bind_rows(f_maior0_regiao_grupo(unac_2024, q48_27, IBGE, "2024")) %>%

  f_grafico_col_group_percent(Região, Percentual, Grupo, 1)

grafico
```

## Unidades do Cadastro Único

A quantidade de Postos exclusivos de Cadastro Único vem crescendo desde o início da série histórica no Censo SUAS em 2020 e, atualmente, possui total de 3.094 unidades em nível nacional, conforme mostra o @fig-postos-cadunico.

```{r fig-postos-cadunico, fig.cap = "Quantidade de Postos do Cadastro Único - Brasil e grandes regiões, 2020 a 2024", fig.footer = "Fonte: MDS, Censo SUAS."}

grafico <- f_quantitativo_regiao_ano(posto_cadunico_2020, IBGE, "2020") %>%
  bind_rows(f_quantitativo_regiao_ano(posto_cadunico_2021, IBGE, "2021")) %>%
  bind_rows(f_quantitativo_regiao_ano(posto_cadunico_2022, IBGE, "2022")) %>%
  bind_rows(f_quantitativo_regiao_ano(posto_cadunico_2023, IBGE, "2023")) %>%
  bind_rows(f_quantitativo_regiao_ano(posto_cadunico_2024, IBGE, "2024")) %>%
  
  f_grafico_col_group_numero(Região, n, Ano, 1)

grafico
```

O @fig-posto_cadunico mostra que a maioria dos Postos de Cadastro Único funciona na sede da Secretaria de Assistência Social ou órgão congênere. No entanto, esse percentual vem apresentando trajetória de queda, alcançando 57% em 2024. Por outro lado, a proporção de unidades que funcionam em postos exclusivos para atendimento do Cadastro Único tem aumentado ao longo dos anos, atingindo 28% em 2024.

```{r fig-posto_cadunico, fig.cap = "Percentual de Postos do Cadastro Único segundo local de funcionamento - Brasil, 2020 a 2024", fig.footer = "Fonte: MDS, Censo SUAS."}
#| fig-height: 5

#revisar

posto_cadunico = function(df, q, ano){
  q <- enquo(q)
  ano <- quo_name(ano)

  df %>%
    select(!! ano := !! q) %>%
    gather("Grupo","Eixo_x") %>%
    mutate(Eixo_x = case_when(
      Eixo_x == "Sede da Secretaria da Assistência Social ou congênere;"~"Sede da Secretaria da Assistência Social ou congênere",
      Eixo_x == "Outra unidade administrativa (Sede da Prefeitura, Sede de Outra Secretaria, Administração Regional, Sub-Prefeituras," |
      Eixo_x == "Outra unidade administrativa (Sede da Prefeitura, Sede de Outra Secretaria, Administração Regional, Sub-Prefeituras, Un"~"Outra unidade administrativa (Sede da Prefeitura, Sede de Outra Secretaria, Administração Regional, Sub-Prefeituras, Unidades de outras políticas públicas, etc.)",
      Eixo_x == "Posto exclusivo para atendimento do Cadastro Único;"~"Posto exclusivo para atendimento do Cadastro Único",
      Eixo_x == "Serviço Integrado para o Cidadão (Na Hora, Vapt Vupt, Poupa Tempo, etc);"|
      Eixo_x == "Serviço Integrado para o Cidadão (Na Hora, Vapt Vupt, Descomplica SP, etc);"~"Serviço Integrado para o Cidadão (Na Hora, Vapt Vupt, Poupa Tempo, Descomplica SP, etc)",
      Eixo_x == "Escola"~"Escola",
      Eixo_x == "Entidade privada, Associação Comunitária ou ONG;"~"Entidade privada, Associação Comunitária ou ONG",
      Eixo_x == "Conselho Municipal de Assistência Social, Conselho Tutelar ou outro conselho municipal;"~"Conselho Municipal de Assistência Social, Conselho Tutelar ou outro conselho municipal",
      Eixo_x == "Outro."~"Outro",
      TRUE ~ Eixo_x)) %>%

    group_by(Grupo, Eixo_x) %>%
    summarise(n=n()) %>%
    mutate(Percentual = n/sum(n))
}

 tabela <- posto_cadunico (posto_cadunico_2020, q1_0, "2020") %>%
#  bind_rows(posto_cadunico(posto_cadunico_2021, q1, "2021")) %>%
  bind_rows(posto_cadunico(posto_cadunico_2022, q1, "2022")) %>%
#  bind_rows(posto_cadunico(posto_cadunico_2023, q1, "2023")) %>%
  bind_rows(posto_cadunico(posto_cadunico_2024, q1, "2024")) %>%

  mutate(Eixo_x=str_wrap(Eixo_x,width=58))

ordenado<-tabela %>%
  filter(Grupo == "2024") %>%
  arrange(Percentual) %>%
  pull(Eixo_x)

grafico<-tabela %>%
  mutate(Eixo_x = factor(Eixo_x, levels = ordenado)) %>%
  f_grafico_col_percent_flip(Eixo_x, Percentual, Grupo, 1)

grafico
```

Os percentuais de Postos de Cadastro Único com condições de acessibilidade apresentaram crescimento ao longo dos anos, atingindo relativa estabilidade de 2023 para 2024 (@fig-postcad-acessibilidade).

```{r fig-postcad-acessibilidade, fig.cap = "Percentual de Postos de Cadastro Único com condições de acessibilidade, considerando acessibilidade tanto de acordo com a Norma da ABNT (NBR9050) quanto não de acordo - Brasil, 2020 a 2024", fig.footer = "Fonte: MDS, Censo SUAS."}

tabela <- equip_acessibilidade(posto_cadunico_2020, q7_1, "2020", "1") %>%
  bind_rows(equip_acessibilidade(posto_cadunico_2020, q7_2, "2020", "2")) %>%
  bind_rows(equip_acessibilidade(posto_cadunico_2020, q7_3, "2020", "3")) %>%
  bind_rows(equip_acessibilidade(posto_cadunico_2020, q7_4, "2020", "4")) %>%

  bind_rows(equip_acessibilidade(posto_cadunico_2021, q7_1, "2021", "1")) %>%
  bind_rows(equip_acessibilidade(posto_cadunico_2021, q7_2, "2021", "2")) %>%
  bind_rows(equip_acessibilidade(posto_cadunico_2021, q7_3, "2021", "3")) %>%
  bind_rows(equip_acessibilidade(posto_cadunico_2021, q7_4, "2021", "4")) %>%

  bind_rows(equip_acessibilidade(posto_cadunico_2022, q7_1, "2022", "1")) %>%
  bind_rows(equip_acessibilidade(posto_cadunico_2022, q7_2, "2022", "2")) %>%
  bind_rows(equip_acessibilidade(posto_cadunico_2022, q7_3, "2022", "3")) %>%
  bind_rows(equip_acessibilidade(posto_cadunico_2022, q7_4, "2022", "4")) %>%
  
  bind_rows(equip_acessibilidade(posto_cadunico_2023, q6_1, "2023", "1")) %>%
  bind_rows(equip_acessibilidade(posto_cadunico_2023, q6_2, "2023", "2")) %>%
  bind_rows(equip_acessibilidade(posto_cadunico_2023, q6_3, "2023", "3")) %>%
  bind_rows(equip_acessibilidade(posto_cadunico_2023, q6_4, "2023", "4")) %>%

  
  bind_rows(equip_acessibilidade(posto_cadunico_2024, q6_1, "2024", "1")) %>%
  bind_rows(equip_acessibilidade(posto_cadunico_2024, q6_2, "2024", "2")) %>%
  bind_rows(equip_acessibilidade(posto_cadunico_2024, q6_3, "2024", "3")) %>%
  bind_rows(equip_acessibilidade(posto_cadunico_2024, q6_4, "2024", "4")) %>%
  
  
  ungroup() %>%
  mutate(Categoria=str_wrap(Categoria,width=34))


ordenado<-tabela %>%
  filter(Ano == "2024") %>%
  arrange(Percentual) %>%
  pull(Categoria)

grafico<-tabela %>%
  mutate(Categoria = factor(Categoria, levels = ordenado)) %>%
  f_grafico_col_percent_flip(Categoria, Percentual, Ano, 1)

grafico
```

Nas condições de acessibilidade dos Postos de Cadastro Único segundo a situação dos imóveis constata-se a relação de maiores percentuais de atendimento a condições de acessibilidade nos imóveis próprios e menores percentuais nos imóveis alugados e cedidos (@fig-postcad-acessibilidade-situacao).

```{r fig-postcad-acessibilidade-situacao, fig.cap = "Percentual de Postos do Cadastro Único com condições de acessibilidade segundo situação do imóvel – Brasil, 2024", fig.footer = "Fonte: MDS, Censo SUAS."}

tabela <- equip_acessibilidade_situacao(posto_cadunico_2024, q4, q6_1, "1") %>%
  bind_rows(equip_acessibilidade_situacao(posto_cadunico_2024, q4, q6_2, "2")) %>%
  bind_rows(equip_acessibilidade_situacao(posto_cadunico_2024, q4, q6_3, "3")) %>%
  bind_rows(equip_acessibilidade_situacao(posto_cadunico_2024, q4, q6_4, "4"))

ordenado<-tabela %>%
  filter(Situacao == "Próprio") %>%
  arrange(Percentual) %>%
  pull(Categoria)

ordenado2<-tabela %>%
  filter(Categoria == ordenado[1]) %>%
  arrange(Percentual) %>%
  pull(Situacao)

grafico<-tabela %>%
  mutate(Categoria = factor(Categoria, levels = rev(ordenado))) %>%
  mutate(Situacao = factor(Situacao, levels = rev(ordenado2))) %>%
  f_grafico_col_group_percent(Situacao, Percentual, Categoria, 4)

grafico
```

Em relação à disponibilidade de computadores com acesso à internet nos Postos de Cadastro Único, observa-se uma redução desse recurso tanto no cenário nacional quanto nas diferentes regiões do país, conforme apresentado no @fig-postcad-internet-percentual.

```{r fig-postcad-internet-percentual, fig.cap = "Percentual de Postos de Cadastro Único que possuem computadores com acesso à internet – Brasil, 2020 a 2024", fig.footer = "Fonte: MDS, Censo SUAS."}

grafico <- f_maior0_regiao_grupo(posto_cadunico_2020, q10_2, IBGE, "2020") %>%
  bind_rows(f_maior0_regiao_grupo(posto_cadunico_2021, q10_2, IBGE, "2021")) %>%
  bind_rows(f_maior0_regiao_grupo(posto_cadunico_2022, q10_2, IBGE, "2022")) %>%
  bind_rows(f_maior0_regiao_grupo(posto_cadunico_2023, q8_2, IBGE, "2023")) %>%
  bind_rows(f_maior0_regiao_grupo(posto_cadunico_2024, q8_2, IBGE, "2024")) %>%
  
  
  f_grafico_col_group_percent(Região, Percentual, Grupo, 1)

grafico
```

```{=html}
<!-- ## Considerações Finais

Na última década, o Censo SUAS 2022 revelou forte presença de unidades do SUAS no território Nacional. Foram identificadas 30.824 unidades da Assistência Social. São 8.557 CRAS, 7.837 Centro de Convivência, 2.846 CREAS, 33 CREAS Regionais, 237 Centro POP, 1.886 Centro-Dia, 2.892 unidades exclusivas de Cadastro Único e 6.536 unidades de acolhimento institucional (Crianças e adolescentes,Pessoas Idosas, Adultos e Famílias, Pessoas com deficiência, Mulheres em situação de Violência Doméstica, Jovens egressos serviços de acolhimento).Os dados mostram forte presença no território nacional com destaque para crescimentonos últimos 10 anos.

No âmbito da Proteção Básica houve um crescimento de 11%, nos últimos 10 anos. Em relação a acessibilidade há avanços, sobretudo os que possuem imóvel próprio que chegam a ter 28 pontos percentuais de diferença em relação aos imóveis alugados.

No que se refere à Proteção Social Especial, observou-se um crescimento das unidades CREAS (31%) e nas condições de acessibilidade, especialmente para as que possuem imóveis próprios, representando 28,4% de diferença em relação aos alugados. Os Centros POP cresceram tanto em unidades (126%) quanto na condição de acessibilidade nos imóveis próprios. Em relação às unidade de Acolhimento Institucional, 45% são da modalidade de Crianças e Adolescentes seguida de Pessoas Idosas e Adultos e Famílias. Os Centros-Dia, modalidade ofertada por 93% das OCS, também cresceram (41%), assim como suas condições de acessibilidade.

A oferta do Cadastro Único, em especial nas unidades dos CRAS, avançou 3,8 pontos percentuais nos últis 10 anos, esse dado se torna significativamente maior (25%) quando relacionado com equipe exclusiva para essa finalidade que avança 25 pontos percentuais neste mesmo período. Por fim, destaca-se a inclusão digital sob a ótica do acesso à internet como algo praticamente universalizado nas unidades do SUAS. -->
```
